ACORDAO-COMPLETO-2399734

ACÓRDÃO 619/2021 ATA 9/2021 - PLENÁRIO

VISTOS, relatados e discutidos este relatório de auditoria integrada, aliando aspectos operacionais e de conformidade, que teve por objetivo avaliar os controles internos das Entidades Fechadas de Previdência Complementar (EFPC ou fundos de pensão) , notadamente o processo de seleção, aprovação e acompanhamento dos investimentos em operações estruturadas, especificamente Fundos de Investimento em Participações (FIP) , empreendido pela Fundação dos Economiários Federais (Funcef) e pela Fundação Petrobrás de Seguridade Social (Petros) ,
	ACORDAM os Ministros do Tribunal de Contas da União, reunidos em sessão do Plenário, ante as razões expostas pelo Relator, em:
	9.1. recomendar à Petros, nos termos do disposto no art. 11 da Resolução-TCU 315/2020 que ajuste seu Ciclo de Mapeamento de Riscos Operacionais e de Controles Internos (ou instrumento congênere) para que seja realizado com periodicidade anual, bem como sejam estabelecidos prazos para os planos de ação, implementando controles que efetivamente tratem os riscos que não estejam em níveis aceitáveis, conforme as melhores práticas exaradas no "Referencial Básico de Gestão de Riscos" do TCU, no "Roteiro de Avaliação de Maturidade da Gestão de Riscos" do TCU, na IN MP/CGU 1/2016, no "Guia Previc - Melhores Práticas em Fundos de Pensão" e no "Guia Previc - Melhores Práticas de Governança para Entidades Fechadas de Previdência Complementar";
	9.2. recomendar à Superintendência Nacional de Previdência Complementar - Previc, nos termos do disposto no art. 11 da Resolução-TCU 315/2020, que adote medidas para o desenvolvimento interno de ferramenta capaz de realizar a cobrança automática dos demonstrativos contábeis, atuariais e de investimentos, de modo a possibilitar o exercício pleno de suas competências, em linha com o disposto na cadeia de valor da instituição e no Decreto 8.992/2017;
9.3. dar ciência à Diretoria Executiva e ao Conselho Deliberativo da Funcef, responsáveis pela implementação do sistema de gestão de riscos, nos termos do disposto no art. 9º da Resolução-TCU 315/2020, de que as impropriedades identificadas já foram objeto de Representação específica (TC Processo 031.061/2019-2) , e que a não adoção de medidas efetivas para saneá-las afronta o disposto na Resolução CMN 4.661/2018 e na Resolução CGPC 13/2004 e pode comprometer a missão institucional do fundo;
	9.4. dar ciência à Previc, nos termos do disposto no art. 9º da Resolução-TCU 315/2020, de que a manutenção da prática de não aplicação das penalidades às EFPC em caso de intempestividade ou de ausência de envio de informações pode distorcer o seu processo de planejamento de fiscalização, o que afronta o pleno exercício de suas competências, nos termos do Decreto 8.992/2017, bem como do art. 82 do Decreto 4.942/2003;
9.5. dar ciência ao Ministério da Economia, nos termos do disposto no art. 9º da Resolução-TCU 315/2020, que:
9.5.1. segundo a Previc, o corte orçamentário promovido pelo Governo Federal impossibilitou a continuidade dos sistemas de TI responsáveis pela recepção de arquivos atuariais, contábeis e de investimento enviados pelas EFPC, o que prejudicou o exercício de suas competências, previstas no Decreto 8.992/2017;
9.5.2. a manutenção da prática de não aplicação das penalidades às EFPC em caso de intempestividade ou de ausência de envio de informações pode distorcer o processo de planejamento de fiscalização da Previc, o que afronta o pleno exercício de suas competências, nos termos do Decreto 8.992/2017, bem como do art. 82 do Decreto 4.942/03;
9.6. considerar sigilosas as peças 21, 22 e 23, nos termos do art. 6º da Resolução-TCU 294/2018, ante a possibilidade de conterem informações estratégicas que, se tornadas públicas, são capazes de revelar as práticas internas atualmente adotadas pelas entidades e comprometer sua atuação no mercado financeiro;
9.7. encaminhar cópia desta deliberação à Previc, para que a autarquia avalie a conveniência e a oportunidade de incluir os aspectos aqui mencionados em futuras ações de fiscalização;
9.8. encaminhar cópia desta deliberação à Caixa Econômica Federal e à Petrobras, para que, no exercício do dever de supervisão, na condição de entidade patrocinadora, nos termos do art. 41, § 2º, da Lei Complementar 109/2001, tome conhecimento dos fatos;
9.9. arquivar o presente processo.

Relatório de Auditoria integrada, aliando aspectos operacionais e de conformidade, com o objetivo de avaliar os controles internos das Entidades Fechadas de Previdência Complementar, especialmente o processo de seleção, aprovação e acompanhamento dos investimentos em Fundos de Investimento em Participações empreendido pela Funcef e pela Petros.

Superintendência Nacional de Previdência Complementar.

3. Interessados/Responsáveis: não há.

13.1. Ministros presentes: Ana Arraes (Presidente), Walton Alencar Rodrigues, Augusto Nardes, Raimundo Carreiro, Bruno Dantas (Relator), Vital do Rêgo e Jorge Oliveira.
13.2. Ministro-Substituto convocado: Marcos Bemquerer Costa.
13.3. Ministros-Substitutos presentes: Augusto Sherman Cavalcanti, André Luís de Carvalho e Weder de Oliveira.

BRUNO DANTAS

Por registrar as principais ocorrências no andamento dos autos até o momento, resumindo os fundamentos das peças acostadas, adoto como relatório, com os ajustes necessários, a instrução da secretaria responsável pelo trabalho (peça 37) , que contou com a anuência do corpo diretivo da unidade (peças 38 e 39) :
"I. INTRODUÇÃO 
I.1. Deliberação que originou o trabalho 
1.	A presente auditoria integrada, aliando aspectos operacionais e de conformidade, autorizada por meio de Despacho do Ministro-Relator Bruno Dantas, de 6/6/2019 (TC Processo 012.604/2019-4, peça 3) , tem por objetivo avaliar os controles internos das Entidades Fechadas de Previdência Complementar (EFPC ou fundos de pensão) . 
2.	A SecexFinanças - então SecexFazenda - vislumbrou a possibilidade de que novos investimentos realizados pelas EFPC em FIP se sujeitassem a riscos semelhantes aos que se materializaram anteriormente nessas mesmas entidades, descortinados pela Operação Greenfield, com danos bilionários ao patrimônio dos participantes assistidos por esses fundos. Diante desse quadro, a presente fiscalização almeja identificar, analisar e propor melhorias nos controles e na gestão de riscos da Previc e dos fundos de pensão com patrocinadores federais, com vistas a contribuir para que os problemas ocorridos no passado não voltem a se repetir.
3.	O trabalho é materialmente relevante, visto que em junho de 2019, os ativos dos trinta e sete fundos de pensão sob jurisdição deste Tribunal alcançaram o montante de R$ 497 bilhões (PREVIC, set/2019, p. 9) . A fiscalização é oportuna, dado que, em face do atual cenário de envelhecimento da população brasileira (Tafner, 2015, p. 163) e da redução das taxas de juros em seu mínimo histórico, se faz necessário que os fundos de previdência complementar aumentem sua exposição a investimentos mais arriscados, de modo a buscar elevar a rentabilidade dos seus portfólios e garantir o pagamento dos benefícios aos participantes assistidos (PREVIC, set/2019, p. 8) .
4.	Nesse contexto, em caso de ausência de controles internos suficientemente robustos, majora-se a probabilidade de que riscos se materializarem, a redundar em prejuízos tanto aos patrocinados quanto aos patrocinadores - nesse caso, a configurar danos ao erário.
I.2.  Identificação do Objeto de Auditoria 
5.	O objeto do trabalho de auditoria é o processo de seleção, aprovação e acompanhamento dos investimentos em operações estruturadas, especificamente Fundos de Investimento em Participações (FIP) , empreendido pela Fundação dos Economiários Federais (Funcef) e Fundação Petrobrás de Seguridade Social (Petros) , conforme normativos vigentes em 2019 (Evidência 1 - Definição Problema, objeto e escopo) .
6.	Os fundos de investimento em participação (FIP) se constituem em uma comunhão de recursos destinada à aquisição de títulos de emissão de companhias abertas ou fechadas, bem como sociedades limitadas, que devem participar do processo decisório da sociedade investida, com efetiva influência na definição de sua política estratégica e na sua gestão, constituído sob a forma de condomínio fechado (CVM, 2016 p. 2) .
7.	Nessa definição, o FIP pode ser entendido como um veículo de investimento, o qual é comumente utilizado, por exemplo, para investir em ativos de maior risco. Em termos simples, FIPs, em regra geral, são investimentos de longo prazo em empresas privadas não listadas em mercado aberto (bolsa de valores) com elevado potencial de crescimento (Invest, 2015 p. 3) .
8.	Para definir o objeto de auditoria, a equipe empreendeu esforços em duas frentes: (i) realizou busca no banco de dados de processos do TCU, com intuito de verificar a existência de trabalhos pretéritos relacionados ao tema que poderiam servir de subsídio para construção de um inventário de riscos preliminar; (ii) solicitou ao órgão fiscalizador, a Superintendência Nacional de Previdência Complementar (Previc) , por meio de diligências, subsídios que pudessem guiar a equipe na definição de riscos preliminares e sua hierarquização (Evidência 2 - Ofícios de Requisição Expedidos, p. 1) . 
9.	Após a identificação e leitura de relatórios de fiscalizações anteriores pertinentes ao tema (TCs Processo 012.230/2016-2, Processo 016.257/2017-0, Processo 031.785/2016-7) , a equipe de auditoria sumarizou os principais riscos, identificou a entidade a que se aplicava o processo de trabalho e categorizou tais eventos conforme a etapa do processo de trabalho (seleção, aprovação e acompanhamento) . 
10.	A partir disso, foi possível obter uma visão dos macroprocessos mais críticos para cada entidade e, dentro desse iter, quais riscos possuíam maior probabilidade e impacto (Evidência 3 - Matriz de Riscos Auditoria) . Paralelamente, a partir das informações solicitadas à Previc, identificaram-se as entidades que o órgão fiscalizador considera relevantes em termos de risco para o sistema como um todo (Evidência 4 - Matriz de Riscos Previc - SIGILOSA) .
11.	Nesse critério e reconhecendo a limitação da força de trabalho disponível para a realização da presente fiscalização, justifica-se a restrição do objeto de auditoria ao processo de seleção, aprovação e acompanhamento de investimentos em FIP, visto que, conforme relatórios anteriores do TCU, da Comissão Parlamentar de Inquérito (CPI) dos Fundos de Pensão e fatos revelados pela Operação Greenfield, identificou-se que, por meio desse instrumento financeiro, foram realizados a maior parte dos prejuízos econômicos identificados nas entidades de previdência complementar.
12.	Em complemento, optou-se por restringir as análises desse processo de trabalho à Funcef e à Petros, devido aos episódios que se concretizaram nessas entidades no passado, conforme apontamentos do TCU, relatório da CPI Fundos de Pensão e Operação Greenfield, e à magnitude dessas duas entidades. Essas fundações combinadas possuem cerca de 279.555 participantes e montante da ordem de R$ 156,67 bilhões em ativos sob gestão, cerca de 30% de todo patrimônio das entidades fechadas de previdência complementar sob a jurisdição do TCU (Petros, 2018) e (Funcef, 2018) .
13.	Por fim, apesar de não estar inserido na matriz de planejamento, a presente fiscalização tangenciou aspectos relativos à Previc considerados relevantes ao processo de trabalho abordado, dado que a autarquia é o órgão fiscalizador do setor, responsável, portanto, entre outros, por induzir melhorias na gestão de riscos e controles internos das entidades participantes e de contribuir para o amadurecimento do sistema de previdência complementar fechada do país. 
I.3. Objetivo e Escopo da Auditoria 
14.	 A presente auditoria teve por objetivo identificar os riscos que se materializaram e culminaram nas irregularidades descortinadas por meio da Operação Greenfield, verificar se tais riscos encontram-se mapeados pela Funcef e Petros, bem como se as entidades implementaram controles suficientes para mitigá-los, de modo a evitar ocorrências semelhantes quando da realização de novos investimentos em FIP.
15.	De acordo a Previc, órgão fiscalizador do sistema, as entidades com maior volume de recursos geridos são, respectivamente: Previ (Caixa de Previdência dos Funcionários do Banco do Brasil) ; Petros; e Funcef, estando as duas últimas entre aquelas que apresentaram maior incidência de irregularidades relacionadas a FIP no âmbito da Operação Greenfield. Como consequência, ambas entidades apresentam elevado risco global, razão pela qual a equipe de auditoria optou por restringir o escopo de seus trabalhos a esses dois fundos de pensão. 
16.	Ademais, buscou-se verificar a ocorrência ou não de melhorias no processo de investimento em FIP adotadas pela Funcef e Petros, bem como propor melhorias aos controles e à gestão de riscos desses fundos, de sorte a aprimorar o processo de seleção, aprovação e acompanhamento dessas operações.
17.	Dada a diversidade de realidades existentes entre as entidades objeto desta fiscalização, seja no que diz respeito a irregularidades ou mesmo à governança interna, optou-se por elaborar duas questões de auditoria: uma comum a ambas as entidades; e outra direcionada somente à Funcef, conforme abaixo:
¿	Questão 1 (Funcef e Petros) : Funcef e Petros possuem matriz de riscos, ou outro documento equivalente, em vigor, que comtemple os riscos associados ao processo de seleção, aprovação, monitoramento de FIP, de forma a lastrear os compliance internos na realização dos investimentos?
¿	Questão 2 (Funcef) : Atualmente o processo de seleção de gestores terceirizados de FIP da Funcef é capaz de mitigar riscos de conflito de interesse e alcançar os melhores gestores do mercado?
18.	Com base nos preceitos de julgamento profissional, a equipe de auditoria entendeu necessário maior aprofundamento na Funcef, visto que, no decorrer dos trabalhos, chegaram a conhecimento deste Tribunal diversas fragilidades do processo de seleção de gestores terceirizados da entidade, razão pela qual optou-se por aplicar a questão de auditoria 2 (dois) somente a essa entidade.  
I.4. Metodologia 
19.	Os trabalhos foram realizados em conformidade com as Normas de Auditoria do Tribunal de Contas da União, os Padrões de Auditoria de Conformidade estabelecidos pelo TCU, o Manual de Auditoria Operacional TCU, e o Roteiro de Auditoria de Gestão de Riscos TCU.
20.	Inicialmente, a equipe se utilizou da técnica de diagnóstico denominada análise stakeholder (Evidência 5 - Análise Stakeholder) , que consiste na identificação dos principais atores envolvidos, dos seus interesses e do modo como esses interesses podem afetar os riscos e a viabilidade de programas ou projetos (TCU, 2002) . 
21.	Paralelamente, foram realizadas diversas requisições de informações, por meio de Ofícios de Requisição a Previc, Previ, Postalis, Funcef e Petros, bem como reuniões e apresentações, para melhor conhecer as áreas das entidades que possuíssem atribuições relacionadas à seleção, aprovação e acompanhamento de investimentos em Fundo de Investimentos em Participação (FIP) .
22.	Ato contínuo, a equipe se valeu da técnica de árvore de problemas, a qual foi utilizada como subsídios para construção de um inventário de riscos inerentes (Evidência 29 - Árvore de Problemas) . Nesse momento, também foram resumidos e agregados em formato de riscos os principais apontamentos de auditorias anteriores do TCU, que possuíam relação com o escopo deste trabalho. Ao cabo, a partir da sistematização dos eventos de risco, estes foram inseridos em uma matriz, com o objetivo de avaliar impacto, probabilidade e suficiência dos controles a eles associados.
23.	Ao fim, essa matriz de riscos foi encaminhada para validação da Funcef e Petros, que tiveram a oportunidade de se manifestar quanto à probabilidade e impacto dos eventos mapeados e informar os controles implementados para mitigá-los. As entidades puderam informar suas percepções quanto aos seguintes aspectos envolvendo os riscos identificados: existência ou não; concretização no passado ou não; possibilidade de voltar a se concretizar ou não; mapeamento ou não; tratamento ou não; controles associados; normativos que identificam os controles (Evidência 3 - Matriz de Riscos Auditoria) .
24.	A partir do recebimento dessa validação realizada pelas entidades, a equipe de auditoria estruturou um ranking dos riscos residuais em ordem decrescente de gravidade, após consideração dos controles internos informados, obtendo, a partir disso, uma visão dos riscos mais relevantes. Por conseguinte, tais eventos guiaram a elaboração das questões de auditoria, a execução e o relatório do trabalho.
25.	Por fim, a equipe de auditoria validou a matriz de riscos que conduziu a elaboração das questões de auditoria junto a especialistas do mercado, com intuito de colher percepção de partes externas. A contribuição dos profissionais foi considerada na versão final da Matriz de Riscos e Controles construída pela equipe. 
26.	Destaca-se que todas as evidências utilizadas neste Relatório estão juntadas às peças 23 (sigilosas Previc) , 22 (sigilosas Petros) , 21 (sigilosas Funcef) e 20 (demais peças) . Ademais, dada a sensibilidade das informações contidas neste relatório, frisa-se que competiu ao próprio fundo de pensão classificar, na origem, a informação com restrição de acesso, devendo essa ser acompanhada do detalhamento contido no Apêndice III deste relatório de auditoria, consoante a Lei de Acesso à Informação (Lei nº 12.527, de 18 de novembro) . Quando omissa tal classificação, a informação foi considerada de acesso público pelo Tribunal.
27.	Cabe destacar também que, no momento de encaminhar o relatório preliminar para comentários dos gestores, a equipe de auditoria o dividiu de acordo com a vinculação da instituição a cada achado; ou seja, a Petros recebeu somente as irregularidades encontradas em sua gestão, tendo o mesmo ocorrido para a Funcef. A Previc, como fiscalizador do sistema, teve acesso a todo o documento. Além disso, solicitou-se que cada fundação classificasse o grau de sigilo dos achados de auditoria. Fato analisado detidamente no subtópico Sigilo das Informações.
I.5. Limitações inerentes à auditoria 
28.	A principal limitação desse trabalho diz respeito à ausência de matriz de riscos e controles atualizada e aprovada pelos órgãos estatutários das Fundações (Funcef e Petros) aplicada aos FIPs no decorrer da execução dos trabalhos de fiscalização, contendo os riscos referentes ao processo de seleção, aprovação e monitoramento desse instrumento financeiro. A ausência desse documento durante o trabalho inviabilizou uma análise comparativa com os riscos levantados pela equipe de auditoria, bem como obstou a realização de testes dos controles em operação para mitigar os riscos abrangidos pelo processo de trabalho objeto da fiscalização. 
29.	Dada tal ausência, como corolário lógico, não se pode afirmar, peremptoriamente, que os compliances e controles então existentes são suficientes para coibir novéis desvios nas fundações de previdência. Se os riscos não estão mapeados ou há defasagem no mapeamento em voga, afinal, presumível que inexista mitigação efetiva para as principais ameaças.
30.	Nessa linha, durante a fase de execução auditoria, verificou-se que a Funcef utilizava, em 2019, uma matriz de riscos identificados no ciclo de 2013/2014, sendo que a matriz de risco atual ainda estava em fase de elaboração/aprovação. A situação da Petros é semelhante, uma vez que não havia, até 2019, uma matriz de riscos aprovada pela entidade, encontrando-se a primeira versão pendente de elaboração/aprovação (Evidência 7 - Ausência de Matriz de Riscos Atualizada Petros e Evidência 20 - Ausência de Matriz de Riscos e Controles Atualizada Funcef) . Tais fatos, por si só, já podem ser consideradas omissões graves.
31.	Outro fator limitante ao trabalho foi a ausência de novos investimentos em FIPs nos últimos anos nas duas entidades selecionadas. Essa situação impede a avaliação acerca do devido cumprimento normativo dos novos investimentos e o teste da maturidade dos controles existentes, o que dificulta a avaliação do nível de evolução desses fundos de pensão após a deflagração da Operação Greenfield e da CPI dos Fundos de Pensão. Nesse sentido, ambas as entidades declaram que não têm, por ora, interesse de realizar novos investimentos por intermédio desse veículo, até que se concluam os aprimoramentos necessários em suas normas e gestão de riscos (Evidência 8 - Suspensão de Investimentos em FIP Funcef e Evidência 19 - Suspensão de Investimentos em FIP Petros) .
32.	No entanto, cabe destacar que, apesar de as entidades não realizarem, no momento, novos investimentos em FIP, há notícias de que ambas fundações avaliam voltar a investir nesse tipo de fundo (Evidência 14 - Interesse em voltar a fazer FIP) , haja vista possibilitarem retornos maiores, especialmente no contexto atual de taxa de juros em mínima histórica (Evidência 9 - Extrato reunião Copom dezembro/2020) .
I.6. Volume de recursos fiscalizados 
33.	O volume de recursos fiscalizados alcançou o montante de R$ 1,82 bilhões, referente à soma dos investimentos em Fundos de Investimentos em Participações existentes em carteira na Funcef e na Petros.
I.7. Benefícios estimados da fiscalização 
34.	Dentre os benefícios estimados desta fiscalização, pode-se mencionar: a) a adoção de medidas para aprimoramento nos controles internos dos fundos de pensão; b) manutenção da expectativa de controle; c) melhoria da eficiência alocativa das entidades; d) melhor gerenciamento de riscos da instituição nos investimentos em FIP; e) aprimoramento do processo de investimento em FIP.
I.8. Sigilo das informações 
35.	O Fundo de Pensão, de personalidade jurídica distinta da de seu patrocinador e não integrante da Administração Pública, é uma entidade de direito privado com caráter e finalidade social. Contudo, as entidades patrocinadoras públicas contribuem financeiramente para a constituição da reserva capaz de complementar as aposentadorias e pensões dos seus empregados, por força do disposto no art. 6º, da LC 108/2001.
36.	Além disso, os resultados deficitários apurados que, porventura, comprometam a saúde financeira do fundo previdenciário podem requerer a participação da patrocinadora pública, com o aporte de recursos do seu patrimônio, com vistas a equacionar o déficit mencionado, de acordo com o art. 21 da LC 109/2001. Há, ainda, um dever geral dos patrocinadores em supervisionar sistematicamente as atividades desses fundos, conforme previsão contida no art. 41, § 2º, dessa mesma norma. 
37.	Dentro desse contexto, este Tribunal considerou, no Acórdão 3133/2012-TCU-Plenário, que os recursos que integram as contas individuais dos participantes das EFPC, quer oriundos do patrocínio de órgãos públicos ou de entidade de natureza jurídica de direito privado, quer das contribuições individuais dos participantes, enquanto administrados pelas Entidades Fechadas de Previdência Complementar, são considerados de caráter público. 
38.	Essa decisão deriva do entendimento prolatado no Acórdão 573/2006-TCU-Plenário, o qual preceitua que as EFPC exercem funções típicas de um gestor de recursos públicos, com o fim de satisfazer interesse público expressamente consagrado no art. 6º da Constituição da República. Nesse caso, quando, independentemente de agir só ou em conjunto com agente público, o agente privado der causa a dano ao erário quando no exercício de um múnus público, ou seja, quando estiver a exercer função pública lato sensu que lhe tenha sido atribuída pelo poder público, deverá se sujeitar à jurisdição deste Tribunal.
39.	Tal decisão se coaduna também com o posicionamento do Supremo Tribunal Federal, exarado no MS 25.181-6/DF, de relatoria do Min. Luis Roberto Barroso, que ao realizar interpretação sistemática do disposto no art. 25 da Lei Complementar 108/2001 e do contido no parágrafo único do art. 70, da Constituição Federal de 1988, conclui que os recursos transferidos por empresas estatais na condição de patrocinadores são, em essência, de índole pública, o que ratifica a existência de jurisdição da Corte de Contas nesses casos.
40.	Isso vai ao encontro do entendimento de que a Lei 12.527/2011, conhecida como Lei de Acesso à Informação (LAI) , é aplicável também aos fundos de pensão, cujo patrocinador seja ente público, por força do disposto no art. 2º dessa norma, que é ainda mais explícito ao afirmar que se aplicam as disposições da Lei, no que couber, às entidades privadas sem fins lucrativos que recebam, para realização de ações de interesse público, recursos públicos diretamente do orçamento ou mediante subvenções sociais, contrato de gestão, termo de parceria, convênios, acordo, ajustes ou outros instrumentos congêneres. 
41.	Nota-se, assim, que a Lei não abrange somente entes integrantes da Administração direta ou indireta. O dispositivo estende a aplicabilidade da norma inclusive à entidade privadas sem fins lucrativos que recebam recursos públicos. Em linha com o art. 2º da LAI, a EFPC patrocinada por entidade pública firma convênio de adesão com seu patrocinador ou instituidor, com a finalidade de formalizar seu ingresso, no qual são estabelecidos direitos e obrigações para as partes em relação ao plano de benefícios. Esse instrumento firmado formaliza o compromisso de atuação daquele, na condição de patrocinador e mantenedor do plano, e da entidade, na condição de gestora.
42.	Ademais, as EFPC estão investidas em funções públicas lato sensu, uma vez que: a) gerem recursos públicos repassados a título de patrocínio; b) estão obrigadas a demonstrar às estatais patrocinadoras a sua boa e regular aplicação; e c) eventual resultado deficitário poderão implicar, de forma reflexa, em prejuízo aos cofres das patrocinadoras. Por essas razões, entende-se que, apesar de serem entidades privadas e não integrarem a Administração Pública stricto sensu, as instituições de previdência complementar cujos patrocinadores são entes públicos estão subordinadas ao dever de prestar contas e os princípios que lhe são correlatos; como a transparência e o accountability demandados pela Lei 12.527/2011. 
43.	Ao estarem sujeitos à LAI, os fundos de pensão se submetem à observância do princípio da publicidade como regra geral e do sigilo como exceção. O art. 7°, inciso II, dessa norma, afirma ainda que o acesso à informação compreende o direito de 'obter informação contida em registros ou documentos, produzidos ou acumulados por seus órgãos ou entidades'. Isso deriva da regra geral de que a informação é pública.
44.	No entanto, nem todos os documentos produzidos ou custodiados pelos órgãos ou entidades podem ser de conhecimento irrestrito. Assim, a LAI previu, por exemplo, em seu art. 23, que algumas informações de 'interesse da sociedade e do Estado' podem ter seu acesso restrito por prazo definido. Devido a sensibilidade dessas informações, elas devem ser submetidas a um procedimento especial para restrição de seu acesso, procedimento esse denominado classificação. Essa decisão de classificação da informação em qualquer grau de sigilo deverá ser formulada em documento próprio (Termo de Classificação da Informação) , conforme disposto no art. 31, do Decreto 7.724/2012.
45.	Assim, sem que haja um termo de classificação da informação, nenhum documento pode ser classificado como sigiloso. Ademais, ao negar uma informação classificada, o órgão deverá indicar: i) o fundamento legal da classificação; ii) a autoridade que a classificou; iii) o código de indexação do documento classificado; e iv) a possibilidade de apresentação de pedido de desclassificação da informação, com indicação da autoridade que o apreciará (art. 19 do Decreto n° 7.724/2012) 
46.	Segue nessa linha também a Resolução TCU 294/2018 ao estabelecer, em seu art. 4º, que, por regra, as informações produzidas por este Tribunal são públicas, sendo o sigilo a exceção. Já no que diz respeito às informações recebidas de pessoa física ou jurídica externa ao Tribunal, a norma determina que se deve reproduzir a classificação atribuída na origem. Quando o documento recebido for resposta a pedido do próprio TCU, em que haja menção explícita à necessidade de classificação da informação, a informação não classificada pelo órgão de origem será considerada pública.
47.	Para tanto, todos os Ofícios de Requisição encaminhados no decorrer do presente trabalho continham solicitação e as devidas orientações para que a informação fosse classificada, na origem, quanto à confidencialidade. Nos casos em que o fundo de pensão não classificou a informação como sigilosa, ela foi considerada pública.
48.	Atenção semelhante foi dada pela equipe de auditoria quando do envio do relatório preliminar para comentários do gestor, uma vez que, mais uma vez, oportunizou-se às unidades jurisdicionadas (Previc, Petros e Funcef) a manifestação quanto à existência ou não de informações sigilosas no bojo do relatório, com o fornecimento das orientações para que as entidades a classificassem, observando os requisitos exigidos pelo Tribunal e pela própria legislação vigente.
49.	Acerca do tema, a Funcef e Petros salientaram que todos os documentos disponibilizados no decorrer do presente trabalho devem ser considerados sigilosos, em razão da existência de informações interna às entidades, que retratam questões mercadológicas, negociais e procedimentais, além de dados sobre ativos mantidos em coparticipação com partes externas à Fundação.
50.	Nesse quesito, assiste razão às Fundações, haja vista o teor dos documentos enviados à equipe de auditoria, os quais podem conter informações estratégicas que, se tornadas públicas, são capazes de revelar as práticas internas atualmente adotadas pelas EFPC e comprometer sua atuação no mercado financeiro. Desse modo, tais peças processuais foram classificadas como sigilosas, em atenção ao disposto na Portaria Segecex 15/2016, Resolução TCU 294/2018 e Lei 12.527/2011.
51.	Entretanto, entende-se o relatório de auditoria deve ser considerado público, haja vista ter sido produzido pelo próprio TCU e, no entender da equipe de auditoria, não haver informações capazes de causar danos ao patrimônio dos planos de benefícios administrados pelas entidades fiscalizadas. Muito pelo contrário, os beneficiários e o cidadão têm direito a conhecer como seu recurso está sendo administrado. Caso contrário restaria inviabilizada a própria atuação da Corte de Contas, uma vez que, em última análise, estariam submetidos à chancela de sigilo quaisquer relatórios de auditoria que detectassem irregularidades, o que não se coaduna com o princípio constitucional da transparência.
52.	Ante o exposto, propõe-se:
53.	a) considerar sigilosas as peças 21, 22 e 23, nos termos do art. 6º da Resolução TCU 294/2018, visto que podem conter informações estratégicas que, se tornadas públicas, são capazes de revelar as práticas internas atualmente adotadas pelas entidades e comprometer sua atuação no mercado financeiro;
54.	b) encaminhar os autos ao Relator, por dever de cautela e considerando a relevância do tema, para que decida se o relatório de auditoria deve ser considerado público ou se deve ser considerado sigiloso, considerando que a classificação das informações produzidas pelo TCU observa a publicidade como preceito geral e o sigilo como exceção e que compete ao TCU classificar as informações por ele produzidas, nos termos do art. 4º da Resolução TCU 294/2018.
II. ACHADOS DE AUDITORIA DECORRENTES DA MATRIZ DE PLANEJAMENTO
55.	Tendo em vista a melhor organização deste relatório, os achados de auditoria foram agrupados por entidade fiscalizada.
II.1 Funcef e Petros
56.	Doravante será abordado achado de auditoria cuja ocorrência se verificou em ambas as entidades auditadas, Funcef e Petros.
II.1.1 Defasagem/inexistência do mapeamento dos riscos de investimento em FIP aprovado pode ensejar prejuízos bilionários às fundações  
57.	Devido a inexistência de uma matriz de riscos aprovada pelos órgãos estatutários é inviável a realização de uma gestão de riscos efetiva. Isso implica tanto na ausência da dimensão dos riscos a que a entidade está sujeita, quanto em insegurança acerca dos controles então dispostos para evitar irregularidades e ineficiências nos investimentos necessários para lastrear o pagamento de benefícios aos participantes e assistidos, de forma sustentável, eficiente e justa.
58.	De forma mais direta, ausente um processo consistente de identificação, análise, priorização e resposta aos riscos, não se pode aferir se os compliances então existentes são suficientes para mitigar os principais riscos aos quais as fundações de previdências complementar estão expostas - mormente aqueles materializados pelas operações policiais recentemente alardeadas pela mídia, como a Operação Greenfield. 
59.	Questionada, à época da etapa de execução da auditoria, sobre a matriz de riscos da entidade, a Funcef encaminhou a matriz de riscos operacional e de controles internos de 2013/2014. Informou, ainda, que a versão atualizada se encontrava em homologação, razão pela qual entendeu não ser pertinente o encaminhamento (Evidência 20 - Ausência de Matriz de Riscos e Controles Atualizada Funcef, p.3) . Entende-se que tal situação é crítica, visto que, diversos riscos levantados durante a fase de planejamento da auditoria, bem como outras irregularidades já constatadas em investimentos anteriores do fundo de pensão, não estavam contemplados na matriz de riscos utilizada pela entidade até então.
60.	Nessa linha, inclusive, constatou-se apontamento por parte da auditoria interna da Fundação (Geaud/Coaud) quanto à defasagem da matriz de riscos operacionais da Funcef, devido à não realização dos mapeamentos desde o ciclo 2013/2014 (TC Processo 031.061/2019-2, peça 4, p. 10, item 4.6.2.1) , o que vai de encontro à existência de um processo permanente de gestão de riscos, mormente em face das recentes irregularidades amplamente divulgadas no âmbito da Operação Greenfield. A partir desse achado, a auditoria interna recomendou que a Gerência de Controles e Riscos Corporativos (GECOR) promovesse a realização dos ciclos de mapeamento e auto avaliação de riscos operacionais e controles internos, o que não foi finalizado até o fim do ano de 2019.
61.	Situação semelhante também foi verificada na Petros. Ao ser solicitado o mapeamento de riscos vigente atinente aos processos de seleção, aprovação e monitoramento de FIP (Evidência 2 - Ofícios de Requisição Expedidos, p. 26) , a entidade informou que sob a ótica da Gerência de Renda Variável (GRV) , os riscos são mapeados por meio de relatórios de análise e normativos internos. Ademais, afirmou que em 2019 começou a implementação da metodologia de autoavaliação de riscos e controles internos juntos à 1ª linha de defesa com propósito de avaliar a adequação dos processos de controle, identificar os fatores de risco e exposições significativas, desenvolver planos de ação para reduzir os riscos identificados a níveis aceitáveis e determinar a severidade dos riscos (inerentes e residuais) com base no impacto e na probabilidade de ocorrência dos possíveis eventos de perda (Evidência 28 - PRES 209-2019) .
62.	Nesse sentido, a entidade asseverou que a consolidação de todos os riscos apurados nos processos objeto do planejamento anual da Gerência Executiva de Riscos e Conformidade (GRC) estariam consolidados na Matriz de Riscos da Petros e seriam apresentados à alta administração, com previsão de conclusão em 31/12/2019. Ainda, inteirou que estão em elaboração todos os processos que englobam a seleção e aprovação de novos FIPs e que esse novo processo deve ser concluído até março de 2020 (Evidência 28 - PRES 209-2019) .
63.	O processo de avaliação de controles internos utilizado pela Petros anteriormente ao mapeamento de riscos que estava em construção tinha por objetivo identificar, avaliar e testar controles. Os critérios para avaliação dos controles compreendiam a qualificação da criticidade e a nota final do conjunto de controles, os quais eram obtidos por meio de testes e de tabelas de avaliação de criticidade. Diante disso, verifica-se que a metodologia anterior, em fase de substituição, era direcionada para os controles e não para riscos. Desse modo, no que tange à gestão de riscos, a metodologia de autoavaliação de riscos e controles internos em implementação é pioneira na entidade (Evidência 28 - PRES 209-2019) .
64.	A gestão de riscos pode ser definida como o processo de natureza permanente, estabelecido, direcionado e monitorado pela alta administração, que contempla as atividades de identificar, avaliar e gerenciar potenciais eventos que possam afetar a organização, destinado a fornecer segurança razoável quanto à realização de seus objetivos (CGU, 2018 p. 13) 
65.	A busca dos objetivos de uma organização envolve riscos decorrentes da natureza de suas atividades. Assim, as entidades necessitam gerenciar riscos, identificando-os, analisando-os e, em seguida, avaliando se eles devem ser modificados por algum tratamento, de maneira a propiciar segurança razoável para que os objetivos sejam alcançados. Disso, decorre que a gestão de riscos corretamente implementada e aplicada de forma sistemática estruturada e oportuna aumenta o grau de eficiência e eficácia do processo de criação de valor para a entidade (TCU, 2018 p. 88) . 
66.	Nessa linha, todos os riscos que possam comprometer a realização dos objetivos da EFPC devem ser continuamente identificados, avaliados, controlados e monitorados. Devem ser identificados por tipo de exposição e avaliados quanto à sua probabilidade de incidência e quanto ao seu impacto nos objetivos e metas traçados. Além disso, os sistemas de controles internos devem ser continuamente reavaliados e aprimorados pela EFPC, com procedimentos apropriados para os riscos mais relevantes identificados nos processos de seus diferentes departamentos ou áreas (CGPC, 2004 p. 2) . 
67.	A introdução da gestão de riscos e a garantia de sua contínua eficácia requerem um comprometimento forte sustentado a ser assumido pela administração da organização, bem como um planejamento rigoroso e estratégico para obter-se esse comprometimento em todos os níveis (ABNT, 2009 p. 9) . O presidente da organização é o principal responsável pelo gerenciamento de riscos corporativos e cabe aos outros diretores executivos apoiar a filosofia de administração de riscos da organização, incentivar a observação de seu apetite a risco e administrar os riscos dentro de suas esferas de responsabilidade, conforme as tolerâncias a risco (PwC, 2007 p. 8) .
68.	Dessa maneira, não pairam dúvidas de que a alta administração, no caso das EFPC, o Conselho Deliberativo e Diretoria Executiva, possuem o dever de implementar um gerenciamento de riscos eficaz. Entretanto, resta também evidente que, mesmo após as irregularidades constatadas na Funcef e na Petros por intermédio da CPI dos Fundos de Pensão e da Operação Greenfield, continua pendente de aprovação pela alta administração um mapeamento efetivo dos riscos do processo de seleção, aprovação e monitoramento de FIP, instrumento financeiro no qual foram constatadas as maiores irregularidades. Indo além, essa conclusão não se limita aos FIPs, mas sim a todos os riscos da entidade. Sem conhecer os riscos a que está exposta, a entidade não tem como priorizar os controles considerados mais relevantes.
69.	Ante o exposto, propõe-se:
70.	a) determinar à Petros e à Funcef, com fundamento no art. 250, inciso II, do Regimento Interno do TCU, que concluam e homologuem, em até 180 dias, o mapeamento, análise, priorização e plano de resposta aos riscos da instituição, principalmente do processo de seleção, aprovação e monitoramento de FIP, de modo a identificar, avaliar, controlar e monitorar os riscos decorrentes dos processos de trabalho capazes de comprometer o alcance dos objetivos dessas Fundações, por afrontar o disposto na legislação e melhores práticas de gestão de riscos, conforme (CGPC, 2004 p. 2) , (CGU, 2018 p. 13) , (PwC, 2007 p. 8) , (TCU, 2018 p. 88) , (ABNT, 2009 p. 9) , encaminhando cópia desse mapeamento a esta Corte de Contas.
71.	b) dar ciência à Diretoria Executiva e ao Conselho Deliberativo da Petros e da Funcef, responsáveis pela implementação do sistema de gestão de riscos, que a ausência de um documento atualizado que permita a  identificação, avaliação, controle e monitoramento dos riscos compromete a realização dos objetivos das entidades, especialmente no processo de seleção, aprovação e monitoramento de FIP, e afronta o disposto na legislação e melhores práticas de gestão de riscos, conforme (CGPC, 2004 p. 2) , (CGU, 2018 p. 13) , (PwC, 2007 p. 8) , (TCU, 2017 p. 88) , (ABNT, 2009 p. 9) , e que a omissão continuada em providências para a implementação de tal processo, pode impactar a responsabilidade dos seus administradores - em termos de negligência e imprudência - em caso da consumação de riscos relevantes a impactarem nos resultados dos investimentos e pagamentos de benefícios realizados;
72.	c) dar ciência à Previc de que a ausência de um documento atualizado que permita a identificação, avaliação, controle e monitoramento dos riscos na Petros e Funcef compromete a realização dos objetivos das entidades, especialmente no processo de seleção, aprovação e monitoramento de FIP, e afronta o disposto na legislação e melhores práticas de gestão de riscos, conforme (CGPC, 2004 p. 2) , (CGU, 2018 p. 13) , (PwC, 2007 p. 8) , (TCU, 2017 p. 88) , (ABNT, 2009 p. 9) .
73.	Com essas propostas espera-se que as entidades realizem um mapeamento de riscos efetivo, capaz de identificar e avaliar os riscos de cada processo de trabalho e implementar as devidas respostas e controles capazes de mitigá-los, de modo a reduzir a exposição das entidades a eventos capazes de afetar seus objetivos.
74.	Por fim, cabe destacar que os comentários trazidos pelos gestores quando da análise do relatório preliminar foram considerados pela equipe de auditoria, mas não foram suficientes para sanear as fragilidades relatadas, conforme análise realizada no subtópico IV. Análise dos comentários dos gestores. 
II.2 Funcef
II.2.1 Falhas nos controles internos e na gestão de riscos da entidade podem ensejar prejuízos bilionários à Funcef  
75.	No decorrer dos trabalhos na Funcef, a equipe de auditoria constatou situações de descumprimento de Resolução do Conselho Monetário Nacional, do Conselho de Gestão da Previdência Complementar, bem como normativos internos, conforme será destacado doravante. Esses temas foram objeto de Representação específica constante do TC Processo 031.061/2019-2, tendo em vista a sensibilidade/gravidade dos itens. Todavia, dada a natural pertinência temática com este relatório e a gravidade dos fatos, entendeu-se necessário trazer um breve relato acerca dos apontamentos realizados naquele processo, visto que as irregularidades ainda persistem.
76.	A seguir, serão listadas, de forma resumida, cada uma das irregularidades que ensejaram a autuação da referida representação: 
a) Não implementação da revisão do modelo operacional e organizacional da Fundação
77.	Em 23/3/2017, foi contratada consultoria com vistas a realizar diagnóstico e propor ações para revisão dos processos, modernização e apresentação de alternativas na estrutura organizacional e de governança da entidade. Os principais pontos detectados pela Accenture foram: a) baixa performance em termos de rentabilidade líquida dos ativos sob gestão; b) custos de investimentos acima e com menor produtividade do que os benchmarks; c) despesas com pessoal cresceram 25% entre 2012 e 2016; d) baixa produtividade das equipes quando comparadas com o mercado; e) baixo nível de autonomia decisória dos níveis gerenciais; e f) necessidade de rebalancear a estrutura, buscando níveis de amplitude de controle mais adequados.
78.	É notória a relevância do tema para o futuro da Fundação. Contudo, somente 1/1/2018 as conclusões desse levantamento foram levadas à Diretoria Executiva. Agrava ainda mais a situação o fato de que, passados aproximadamente dois anos, foram implementadas poucas ou mesmo nenhuma das medidas necessárias para melhorar a estrutura organizacional e de governança da entidade. Isso afronta os arts. 12 a 15 da Resolução Conselho de Gestão de Previdência Complementar (CGPC) nº 13/2004, bem como ao disposto no art. 10, da Resolução CMN 4.661/2018.
b) Controle de investimentos da ordem de bilhões de reais realizado por planilhas Excel 
79.	Verificou-se também que o gerenciamento e acompanhamento dos investimentos em FIP da Funcef, que envolvem bilhões de reais, são realizados por intermédio de simples planilhas, não havendo software que auxilie nesse trabalho. Em 26/9/2017, a área responsável cadastrou demanda solicitando software para gerenciamento e acompanhamento dos ativos de sua carteira. Todavia, 2,4 anos após a solicitação, ainda não há solução.
80.	Nesse tema, o Manual de Boas Práticas em Tecnologia da Informação da ABRAPP considera essencial que o processo negocial de investimentos possua um sistema contendo módulo de investimentos, gestão de carteira de aplicações, de liquidez e risco, investimentos e imobiliários, análise de rentabilidade, empréstimos, integrado a outros processos.
c) Ausência de deliberação interna da Funcef nos prazos exigidos para eventos societários relevantes
81.	Constatou-se irregularidade quanto aos prazos de deliberação interna da Funcef. Uma vez que determinado investimento entra na carteira de investimentos da Funcef, é necessário realizar o acompanhamento diligente desse investimento. Para tanto, muitas vezes é preciso que a Funcef se pronuncie diante de eventos societários relevantes da companhia ou fundo investido, na condição de acionista ou cotista.
82.	Contudo, o atual processo de manifestação de voto é subdivido em diversas etapas, com cada uma tendo seu prazo pré-definido. Ao se computar os prazos exigidos em cada fase, chega-se a um prazo de 25 dias, de acordo com as regras atuais, sem espaço para atraso em nenhuma etapa. Caso a matéria necessite de pronunciamento da Diretoria Executiva, o prazo seria ainda maior, de 39 dias. Considerando que muitos eventos societários estabelecem prazos inferiores ao prazo mínimo que a Funcef leva para se pronunciar, há risco que decisões contrárias aos interesses da Fundação sejam tomadas sem a oportuna manifestação da entidade, prejudicando o alcance dos objetivos. Isso afronta aos arts. 12 e 15 da Resolução CGPC nº 13/2004, bem como ao disposto no art. 10, da Resolução CMN 4.661/2018, dado que há ausência de identificação, avaliação e controle de risco com potencial de comprometer os objetivos da entidade.
d) Descumprimento dos prazos normativos para produção e atualização de normas
83.	Em reuniões realizadas pela equipe de auditoria junto à Funcef, foi possível averiguar que a produção e a atualização de normativos da Funcef possui lentidão significativa, sujeitando a entidade a riscos de realização de processos e atividades sem previsão normativa e/ou manutenção de atividades e processos já identificados como problemáticos. É o caso, por exemplo, da atualização do MEG 45 - Gestão de Investimentos Estruturados e Participações Societárias Relevantes - Diretas e Indiretas. Evidenciou-se que a norma vem sendo discutida, pelo menos, desde 15/1/2018, mas ainda não foi finalizada. Essa situação conflita com o disposto nos arts. 14 e 15 da Resolução CGPC n° 13/2004, haja vista que essa prática prejudica a prevenção eficaz da utilização dos recursos, intencionalmente ou não, para fins ilícitos. 
e) Insuficiência da atual estrutura da área de riscos
84.	Nesse âmbito, constatou-se que a estrutura atual da área de risco não consegue atender às demandas das áreas de investimento e prioriza o atendimento às demandas da Diretoria Executiva e do Conselho Deliberativo. Tal situação diz respeito, por exemplo, a situações em que as áreas de investimentos solicitam pareceres de risco, mas a área de risco não se pronuncia no prazo necessário, o que acarreta a tomada de decisão sem a melhor percepção dos riscos inerentes às operações. Ao agir desse modo, a Funcef infringe o art. 10, § 1º, da Resolução CMN 4.661/2018, que estabelece disposição mandatória no sentido de a EFPC realizar análise prévia dos riscos dos investimentos.
f) Ausência de discussão, ponderação ou avaliação acerca dos riscos apontados pelas áreas técnicas
85.	Após analisar as atas das reuniões da Diretoria Executiva, do Conselho Deliberativo e do Conselho Fiscal, pode-se notar que não há nenhum tipo de discussão, ponderação ou avaliação sobre os riscos apontados nos relatórios de risco gerados pela DIPAR (Relatório Gerencial Semestral) quanto para os da DIPEC (Risco de Mercado, Liquidez e Contraparte) . Os órgãos colegiados não tomam medidas para garantir o tratamento dos riscos.
86.	Tal situação afronta o disposto nos arts. 12 e 15 da Resolução CGPC 13/2004, os quis determinam que todos os riscos que possam comprometer os objetivos da EFPC devem ser identificados, avaliados, controlados e monitorados.
g) Necessidade de avaliação de risco de concentração em safras
87.	Do total de FIPs ainda em carteira à data da avaliação (35 em junho/2019) , vinte e três tiverem seu início em apenas três anos (2007, 2008 e 2012) . Contudo, estudos evidenciam que adoção de pelo menos dois critérios de diversificação (número de fundos investidos por safra e número de safras) traz efetivos positivos sobre a exposição ao risco de uma carteira de FIPs (Diller, et al., 2009) .
88.	Outros estudos evidenciam que a alocação dos Fundos de Pensão Brasileiros em Private Equity difere bastante da realizada por outros investidores tradicionais globais. Entre outros fatores, há uma excessiva concentração nos setores de infraestrutura e óleo & gás (64%) , em detrimento de uma alocação mais generalizada em teses mais usuais de Private Equity (Insper/Spectra, 2016) ) .
89.	Nesse âmbito, o DEX 017 - Gestão de Riscos Corporativos, item 3.1, estipula que é competência da Diretoria Executiva aprovar e rever, sempre que necessário, a estratégia de gerenciamento de riscos corporativos, que envolve o conhecimento dos riscos que a Fundação está exposta e a definição de níveis aceitáveis de exposição e de responsabilidades e alçadas referente à gestão de riscos, de modo a atender ao art. 12 da Resolução CGPC 13/2004. 
f) Processos internos admitem contratação de gestores sem experiência
90.	Estudos demonstram a baixa correlação entre os dez gestores de FIP que mais receberam recursos dos fundos de pensão no Brasil e os dez gestores com mais ativos sobre gestão (Insper/Spectra, 2016) . Para o caso específico da Funcef, o PA GEANI 015/2017 destaca que a carteira da entidade também se depara com questões semelhantes, vez que demonstra 'um ritmo acelerado de seleção de gestores terceirizados ainda não experimentados em um ciclo completo de Private Equity'. Esse mesmo documento afirma que, ao se debruçar sobre os casos de FIP bem-sucedidos verificou-se que há concentração nos gestores mais experientes no mercado.
91.	O aprimoramento necessário dos critérios de seleção dos gestores encontra-se alinhado com o disposto na Resolução CMN 4.661/2018, art. 4° c/c art. 11. Exige-se que a EFPC execute com diligência a seleção, o acompanhamento e a avaliação de prestadores de serviços relacionados à gestão de ativos.
92.	Ante todo o exposto, propõe-se dar ciência à Diretoria Executiva e ao Conselho Deliberativo da Funcef de que as impropriedades aqui identificadas já foram objeto de Representação específica (TC Processo 031.061/2019-2) , e que a não adoção de medidas efetivas para saneá-las afronta o disposto na Resolução CMN 4.661/2018 e Resolução CGPC 13/2004 e pode comprometer a missão institucional do fundo, expondo os administradores, em caso de omissão continuada, a responsabilização - em termos de negligência e imprudência - em caso da consumação de riscos relevantes a impactarem nos resultados dos investimentos e pagamentos de benefícios realizados.
93.	Essa proposta tem por objetivo informar a Funcef que a inércia de providências estratégicas necessárias para atacar as fragilidades corporativas existentes, de modo a mitigar os riscos institucionais correntes e disseminar a cultura de gestão de riscos por todos os níveis da organização, pode comprometer a missão da Fundação.
94.	Por fim, cabe destacar que os comentários trazidos pelos gestores quando da análise do relatório preliminar foram considerados pela equipe de auditoria, mas não foram suficientes para sanear as fragilidades relatadas, conforme análise realizada no subtópico IV. Análise dos comentários dos gestores. 
II.2.2 A lentidão do processo de investimento da Fundação contribui para a seleção de gestores inexperientes 
95.	Após a decisão da entidade de realizar, durante determinado ano, investimentos em FIP, é aberto um processo seletivo para contratação dos fundos nos quais a entidade de previdência complementar irá realizar aplicações. Nesse sentido, as normas internas (MEG 041, versão 03) exigem que um FIP selecionado para investimento tenha período de captação mínimo de 3 (três) meses. 
96.	De modo elucidativo, destaca-se que os fundos de investimento têm o objetivo de captar recursos junto a um grupo de investidores e aplicar esse dinheiro geralmente nos mercados financeiro e de capitais. Período de captação é justamente o período em que os interessados em participar do fundo de investimento podem aplicar seus recursos junto a determinado gestor.
97.	Disso se depreende que gestores com captação inferior a 3 (três) meses são naturalmente excluídos do leque de investimentos da Funcef, uma vez que a entidade pode não se adequar à agilidade de captação do FIP. O próprio fundo de pensão confirma isso ao afirmar que 'os gestores terceirizados nos consultam (ou até já tem conhecimentos dos nossos prazos internos) e, a partir daí nos excluem de sua lista de prospects' (Evidência 11 - CI GEANI - 048/2019) .
98.	Reforça-se essa necessidade quando o próprio fundo de pensão, ao tratar de gestores com track record comprovado, afirma que 'casas já experimentadas e de sucesso conseguem captar recursos com uma agilidade cada dia maior, o que pode incorrer em um descasamento do tempo de análise interno da Fundação com o período de captação destes gestores renomados' (Evidência 12 - PA GEANI 015-2017) . 
99.	Desse modo, conclui-se que, ao não adotar práticas que agilizam seu processo de investimento, a exemplo do fast track para gestores investidos pela Funcef com bons retornos, a entidade perde a oportunidade de realizar investimentos junto a gestores com bons resultados anteriores comprovados, o que pode prejudicar o resultado da carteira.
100.	De acordo com o Manual Gerencial (MEG) 41 da Funcef (Evidência 10 - Normativos Internos, p. 9) , compete à Coordenação de Desenvolvimento de Negócios (CODEN/GEANI/DIRIN) prospectar e analisar as propostas de investimentos em participações societárias diretas ou indiretas, excetuando-se as com lastro imobiliário. Conforme esse documento, o processo de seleção de investimentos é composto de cinco fases: habilitação, avaliação classificatória, negociação, aprovação e assinatura.
101.	A fase de habilitação consiste em triar aquelas propostas que não se enquadram à expectativa da Política de Investimentos da Fundação. Dentre os requisitos que devem ser cumpridos cumulativamente pelos gestores na fase de habilitação, conforme item 4.7 do MEG 41, consta o de que as propostas apresentem prazo de fechamento para captação de recursos superior a 3 (três) meses.
102.	Ao ser questionada acerca de situações em que um gestor de FIP não participou de processo de seleção de gestores terceirizados em virtude da não adequação ao prazo de fechamento para captação superior a três meses (Ofício 12-146/2019, Evidência 2 - Ofícios de Requisição Expedidos, p. 35) , a Funcef, confirmou a existência desse fato. No entanto, destacou que não existe como comprovar essa situação, dado que 'os gestores de recursos não têm obrigação legal de registros das propostas'. Segundo a entidade, na prática, 'os gestores terceirizados consultam a Fundação (ou até já tem conhecimento dos prazos internos) e, partir daí, excluem a Funcef de sua lista de possíveis interessados' (CI GEANI - - 048/2019 - Evidência 11 - CI_GEANI_048_2019) .
103.	A atuação da EFPC na seleção de prestadores de serviço de administração de carteiras de valores mobiliários e de gestão de fundo de investimento exclusivo, deve ser pautada, no mínimo, por critérios de seleção que visem à impessoalidade, à ampla concorrência e à maior transparência (Previc, 2019 p. 1) . Ademais, a entidade deve analisar o histórico de performance do gestor em relação à gestão do fundo de investimento, se houver (Previc, 2019 p. 1) . 
104.	É recomendável que o procedimento de seleção dos gestores pela entidade, contenha histórico, justificativas, documentação relacionada, entre outros (Previc, 2011 p. 18) . Além disso, a contratação de serviço terceirizado para os investimentos deve ser precedida de diligências para verificação das reais condições de trabalho, dos controles internos, dos conflitos de interesse, da idoneidade e credibilidade da prestadora de serviço. Mesmo quando terceirize o processo de gestão dos ativos, a EFPC deve ser capaz de apresentar os motivos que tenham levado à decisão de investir em determinado instrumento (Previc, 2011 p. 18) .
105.	Diante de tais normativos e melhores práticas, observa-se que a entidade deve adotar uma postura ativa no processo de seleção dos gestores terceirizados e realizar todas as diligências necessárias para concluir sobre determinado investimento junto a determinado gestor. 
106.	A prática internacional preconiza que para avaliar o potencial dos gestores de fundos, os investidores precisam procurar e analisar informações sobre desempenho (histórico) , como esse desempenho foi gerado (ou seja, a estratégia empregada) , as habilidades e a experiência dos principais membros da equipe de gestão de fundos, como a empresa origina negócios, como a equipe trabalha com o portfólio de gestão da empresa (ou seja, como agrega valor) e a fonte de saídas que alcançou (Invest, 2015 p. 11) . 
107.	Selecionar os gestores certos para investir é um dos aspectos mais importantes dos investimentos em FIP. Isso ocorre porque existe uma dispersão muito ampla de retornos entre os melhores e os piores em termos de performance (Invest, 2015 p. 11) . Entre 1994 e 2018, os gestores que compuseram o primeiro quartil de retorno entregaram múltiplos de capital investido (Capital Retirado/Capital Investido, em USD) para FIP entre 2,8 e 34, enquanto que gestores do quarto quartil entregaram múltiplos entre 0,0 e 0,8, no mesmo período (Insper, 2018 p. 8) . 
108.	Como consequência do preconizado pela prática internacional e verificado em estudos empíricos, é natural que gestores com histórico de melhores retornos serem aqueles que prospectam recursos de forma mais rápida.
109.	Desse modo, resta evidenciado que a Funcef, ao estabelecer a condicionante temporal mínima para captação de recursos, eleva a possibilidade de contratação de gestores inexperientes, o que pode resultar em baixa performance de seus investimentos em FIPs, visto que, via de regra, aqueles que conseguem captar recursos com maior celeridade são os que têm os melhores resultados. Assim, reforça-se a necessidade de aprimoramento operacional da entidade, no sentido de se adequar à agilidade existente nesse mercado, caso opte por continuar realizando investimentos nessa classe de ativos. 
110.	Ante o exposto, propõe-se recomendar que a Funcef aprimore o processo interno de seleção de investimento de modo a ser capaz de realizar aportes em gestores que possuam prazo de captação inferior a três meses, visto que a própria a entidade reconhece que bons gestores captam recursos em prazo inferior ao estabelecido, conforme Evidência 11 - CI_GEANI_048_2019. 
111.	Por meio dessa recomendação espera-se que Funcef seja capaz de realizar aportes em gestores com bom track record.
112.	Por fim, cabe destacar que os comentários trazidos pelos gestores quando da análise do relatório preliminar foram considerados pela equipe de auditoria, mas não foram suficientes para sanear as fragilidades relatadas, conforme análise realizada no subtópico IV. Análise dos comentários dos gestores. 
II.2.3 A concentração do processo de seleção de gestores ocasiona perdas de oportunidades de investimentos
113.	Devido à rigidez nas datas de abertura do processo de seleção de gestores terceirizados, a entidade perde a oportunidade de realizar investimentos junto a gestores de FIP que captam recursos no mercado em período diferente daquele em que ocorre seu processo de seleção, o que reduz o espectro de possibilidades de investimento e impacta o pagamento de benefícios aos participantes e assistidos, de forma sustentável, eficiente e justa.
114.	Conforme disposto na CI GEANI 048/2019 (Evidência 11) , o Processo de Seleção de Gestores Terceirizados (PSGT) acontece uma vez ao ano. Após apresentação das propostas, há um ranqueamento dentro da mesma safra (ano) . Usualmente, o processo é aberto no primeiro trimestre do ano-calendário, via anúncio ao mercado, por meio de uma mala direta enviada a todas as gestoras de recursos com as quais a Fundação já teve contato, investidas ou não. Além disso, é encaminhado informativo aos atores cadastrados junto à Associação Brasileira de Venture Capital e Private Equity (ABVCAP) . Por essa sistemática, oportunidades de investimento que surgem fora do período de recebimento das propostas do PSGT, usualmente o primeiro trimestre do exercício, estão, de pronto, excluídas do espectro de investimentos da entidade.
115.	Nesse tema, a própria entidade destacou que 'a rigidez nas datas e abertura do processo de seleção (usualmente no primeiro trimestre do ano) ' prejudica a seleção dos melhores investimentos, uma vez que se um gestor busca a captação de recursos em qualquer outra época do ano automaticamente ficará de fora do PSGT da Funcef (Evidência 11 - CI GEANI 048/2019) .
116.	De acordo com especialistas (Invest, 2015 p. 16) , existe uma dispersão muito alta em termos de rentabilidade entre os melhores e os piores gestores de FIP, conforme já destacado nos parágrafos 61 e 62. Para serem bem-sucedidos, investidores precisam ser sistemáticos e permanecerem disciplinados na seleção de gestores e estarem focados, em primeiro lugar, em por que eles estão investindo. Precisam também investir tempo e recursos adequados para construir a melhor experiência, seja interna ou usando terceiros que sejam especialistas (Invest, 2015 p. 16) .
117.	Investimentos em FIP são fundados, em confiança, pois dá-se aos gestores essencial liberdade para agir da forma como quiserem, desde que respeitem os limites normativos (Greenwich Roundtable, 2010 p. 2) . A única defesa é a devida diligência, a enorme quantidade de pesquisas que deve ser feita antes de decidir fazer um investimento (Greenwich Roundtable, 2010 p. 2) . Logo, a robustez do processo de escolha, o qual deve estar adequado à realidade de mercado, é essencial para possibilitar que um investimento de elevado risco tenha um bom desempenho.
118.	Disso, verifica-se que o processo de seleção de gestores terceirizados na Funcef possui calendário determinado. Desse modo, ainda que um bom gestor esteja captando investimentos, caso o faça em momento diverso daquele definido pelo cronograma do PSGT da Fundação, estará, de plano, excluído do processo de seleção e não poderá receber investimentos, por mera questão temporal.
119.	Ante o exposto, propõe-se recomendar que a Funcef aprimore o processo interno de seleção de gestores terceirizados de modo a não o concentrar em um único período do ano, o que prejudica a seleção das melhores oportunidades de investimentos, conforme (Evidência 11 - CI GEANI 048/2019) .
120.	Por meio dessa recomendação, espera-se que a entidade esteja apta a realizar investimentos em qualquer período do ano, o que facilitará a captação das melhores oportunidades financeiras.
121.	Por fim, cabe destacar que os comentários trazidos pelos gestores quando da análise do relatório preliminar foram considerados pela equipe de auditoria, mas não foram suficientes para sanear as fragilidades relatadas, conforme análise realizada no subtópico IV. Análise dos comentários dos gestores.
III. ACHADOS NÃO DECORRENTES DA MATRIZ DE PLANEJAMENTO
III.1 - A descontinuidade dos sistemas internos de TI da Previc prejudica o pleno exercício de suas competências
122.	Devido a contingenciamentos orçamentários, ocorreu descontinuidade dos sistemas de recepção de arquivos atuariais, contábeis e de investimentos, o que levou a distorção de indicadores de risco e impactou a identificação de irregularidades por parte do órgão fiscalizador.
123.	A Controladoria-Geral da União (CGU) , em sua Auditoria Anual de Contas relativa a 2018, constatou, dentre outros achados, impropriedades relativas à intempestividade e à inadimplência recorrentes no envio das informações contábeis, atuariais e de investimentos dos planos de benefícios administrados pelas EFPC, inclusive das Entidade Sistematicamente Importantes (ESI) , à Previc, sem a adoção, por parte do órgão fiscalizador, das respectivas sanções normativamente estabelecidas (Evidência 16 - Relatório de Auditoria CGU 2018 - SIGILOSA, p. 9-11) .
124.	Questionada sobre os mecanismos de controle implementados para garantir a completude e a consistência dos dados encaminhados pelas EFPC (Evidência 2 - Ofícios de Requisição Expedidos, p. 59) , a Previc afirmou que, inicialmente, havia a previsão de desenvolvimento de uma ferramenta de TI para efetuar a cobrança automática da entrega dos demonstrativos requeridos (http://www.previc.gov.br/central-de-conteudos/Noticias/previc-aperfeicoa-sistemas-de-recebimento-de-informacoes-das-efpc e Nota 1431/2019/PREVIC - Evidência 13) . Entretanto o desenvolvimento dessa funcionalidade foi interrompido por questões orçamentárias e, paralelamente, foi mantida rotina manual de cobrança às entidades, via ofício e e-mail (Evidência 13 - Nota 1431 - 2019) .
125.	Porém, conforme comunicado pelo órgão, a situação se agravou ainda mais, também em função de cortes de despesas, havendo descontinuidade dos sistemas de recepção de arquivos atuariais, contábeis e de investimentos. Frente a essa situação, optou-se pelo desenvolvimento interno de solução de sistemas para recepção dos arquivos, o qual está em andamento (Evidência 13 - Nota 1431 - 2019) .
126.	 Desse modo, segundo à Previc: a) os relatórios acerca dos balancetes contábeis estão em funcionamento, via controle manual e de forma tempestiva a partir de 12/2019; b) já os relatórios que tratam das informações de investimentos estão inconsistentes, impossibilitando o controle até a presente data (prioridade alta da Previc atualmente) ; c) por fim, as informações atuariais serão prestadas até 31/3/2020, e a partir dessa data o controle poderá ser realizado, sendo o controle dos exercícios passados feito.
127.	Nesse sentido, importa destacar que, segundo a Previc, foi retomado o desenvolvimento da solução de automatização do controle das entregas. Com a publicação da Portaria nº 923, de 24 de outubro de 2019, que criou o Grupo de Trabalho de Monitoramento - GTM no âmbito da Previc, foi incluída como uma das atividades programadas para o grupo, em seu plano de trabalho, a automatização de monitoramentos de compliance, com previsão de conclusão para 31/3/2020.
128.	Além disso, instada a demonstrar a evolução do indicador 'quantidade de EFPC que não prestaram informações dentro do prazo' acompanhada das respectivas sanções aplicadas a essas entidades, caso existentes, e das medidas tomadas pela entidade para redução da quantidade de informações intempestivas recebidas, o órgão fiscalizador informou não possuir atualmente tais informações. Na ocasião, afirmou que os relatórios do sistema de informações gerenciais INFger, pelas quais são acompanhadas as entregas dos demonstrativos peles EFPC estavam indisponíveis, devido à internalização dos sistemas de recebimento de informações. Desse modo, tanto o acompanhamento das entregas atuais quanto o fornecimento dos dados históricos estiveram prejudicados (Evidência 13 - Nota 1431 - 2019) .
129.	A cadeia de valor da Previc (Evidência 15 - Cadeia de valor Previc) , em atenção ao disposto no Decreto 8.992/2017, demonstra que, compete ao órgão, dentre outros, realizar análise prospectiva de riscos, gerir cadastros e bases, monitorar operações, resultados e governança e planejar ações fiscais, tudo com objetivo de assegurar a higidez e confiabilidade do sistema de previdência complementar fechado brasileiro.
130.	Diante dessas atribuições, e dado que as informações contábeis, atuariais e de investimentos das EFPC são insumos imprescindíveis para exercê-las plenamente, vislumbra-se que a não recepção de tais dados devido à descontinuidade de sistemas contamina o pleno exercício das competências do órgão fiscalizador, em afronta ao estabelecido normativo retro citado.
131.	Ante o exposto, propõe-se:
132.	a) determinar à Previc, com fundamento no art. 250, inciso II, do regimento Interno do TCU, que adote, em 180 (cento e oitenta) dias, medidas para o desenvolvimento interno de ferramenta capaz de realizar a cobrança automática dos demonstrativos contábeis, atuariais e de investimentos, de modo a possibilitar o exercício pleno de suas competências, por afrontar o disposto na cadeia de valor da instituição e no Decreto 8.992/2017; e
133.	b) dar ciência ao Ministério da Economia, para as providências cabíveis, de que, segundo a Previc, o corte orçamentário promovido pelo Governo Federal impossibilitou a continuidade dos sistemas de TI responsáveis pela recepção de arquivos atuariais, contábeis e de investimento enviados pelas EFPC, o que prejudicou o exercício de suas competências, previstas no Decreto 8.992/2017.
134.	Espera-se, com essas propostas, que a Previc e o Ministério da Economia busquem alternativas para viabilizar os recursos tecnológicos necessários para que a Previc possa exercer plenamente suas competências.
III.2 - A Previc não aplica penalidades às EFPCs que descumprem os prazos para prestação de informações essenciais ao órgão fiscalizador 
135.	Devido à migração dos sistemas internos de recepção de dados da Previc, ocorreu interrupção do processo de aplicação de penalidades às EFPC que descumprem os prazos para prestação de informações contábeis, atuariais e de investimentos à autarquia, o que acarretou em descumprimento do art. 82, do Decreto 4.942/03, e impactou o exercício das competências finalísticas do órgão fiscalizador do sistema fechado de previdência complementar.
136.	Em resposta a questionamento da equipe de auditoria quanto às sanções aplicadas às EFPCs que não prestaram as devidas informações atuariais, contábeis e de investimentos à Previc no prazo (Evidência 2 - Ofícios de Requisição Expedidos, p. 59) , o órgão informou que não houve sanções aplicadas a nenhuma EFPC em função do envio de informações intempestivas, visto que o processo foi interrompido devido à migração dos sistemas internos de recepção de dados (Evidência 13 - Nota 1431 - 2019) .
137.	Entretanto, conforme o art. 82, do Decreto 4.942/03, deixar de prestar à Previc informações contábeis, atuariais, financeiras, de investimentos ou outras previstas na regulamentação, relativamente ao plano de benefícios e à própria entidade fechada de previdência complementar, no prazo e na forma determinados pelo Conselho de Gestão da Previdência Complementar e pela Secretaria de Previdência Complementar, constitui infração punível com multa.
138.	Conforme o Decreto 8.992/2017, a Previc possui competência para proceder à fiscalização das atividades das entidades fechadas de previdência complementar e das suas operações. Conforme a cadeia de valor da autarquia (Evidência 15 - Cadeia de valor Previc) , no bojo da supervisão prudencial, cabe ao órgão realizar, dentre outros, análise prospectiva de riscos, gerir cadastros e bases, monitorar operações, resultados e governança e planejar ações fiscais, tudo com objetivo de assegurar a higidez e confiabilidade do sistema de previdência complementar fechado brasileiro. Nesse sentido, denota-se que a interrupção do processo de aplicação de penalidades às EFPC que descumprem os prazos para prestação de informações à autarquia fere o exercício pleno das competências do órgão. Além disso, ao deixar de impor as sanções devidas aos responsáveis, a entidade afronta o art. 82, do Decreto 4.942/03. 
139.	Ressalta-se que, a presente irregularidade também já foi objeto de apontamento pelo órgão de controle interno do Poder Executivo Federal. A CGU abordou a questão da intempestividade/inadimplência no envio de informações pelas EFPC sem a imposição das devidas sanções por parte da Previc quando da análise da prestação de contas do ano de 2018 desse órgão. Naquela oportunidade, a CGU recomendou que o órgão fiscalizador implementasse a automatização das rotinas operacionais relacionadas ao monitoramento do envio das informações contábeis, atuariais e de investimentos pelas EFPC, à cobrança para envio quando identificada intempestividade ou inadimplência nos novos prazos estipulados pela autarquia, e à geração de subsídios para a posterior lavratura de autos de infração no caso de descumprimento dos prazos fixados (Evidência 16 - Relatório de Auditoria CGU 2018 - SIGILOSA, p. 10) .
140.	Nesse tema, a Previc destacou, adicionalmente, que, a despeito da não aplicação de penalidades, antes da migração dos sistemas (quando os relatórios de entrega de Demonstrativos de Investimentos e balancetes contábeis estavam disponíveis) , a Previc acompanhava e cobrava o envio das informações pelas entidades. Dessa forma, ainda conforme a entidade, a grande maioria atendia às determinações, restando como pendentes os casos de entidades em situações especiais, não ocasionando perdas significativas de informação (Evidência 21 - Comentários do Gestor Previc - SIGILOSA) .
141.	Por fim, o órgão fiscalizador alegou que, com a retomada dos relatórios de entrega, o processo de monitoramento está retornando à normalidade. Ainda, encaminhou-se para deliberação da Diretoria Colegiada da Previc um novo fluxo de acompanhamento das entregas, prevendo a aplicação de auto de infração nos casos de entregas em atraso e reincidência. Ainda, tal fluxo após aprovado, servirá de parâmetro para o sistema de monitoramento de compliance que está em desenvolvimento, visando a automatizar o processo (Evidência 21 - Comentários do Gestor Previc - SIGILOSA) .
142.	Ante o exposto, propõe-se:
143.	a) dar ciência à Previc de que a manutenção dessa prática de não aplicação das penalidades às EFPC em caso de intempestividade ou de ausência de envio de informações pode distorcer o seu processo de planejamento de fiscalização, o que afronta o pleno exercício de suas competências, nos termos do Decreto 8.992/2017, bem como o art. 82, do Decreto 4.942/03.
144.	b) dar ciência à Previc e ao Ministério da Economia de que a não aplicação das penalidades às EFPC em caso de intempestividade ou de ausência de envio de informações afronta o disposto no art. 82 do Decreto 4.942/03, expondo os responsáveis pela aplicação das penalidades à responsabilização.
145.	Espera-se que as propostas acima descritas contribuam para que o órgão fiscalizador possa exercer suas competências de forma plena, com todos os subsídios de que necessita, ainda que seja necessária a aplicação de sanções aos fiscalizados.
IV. ANÁLISE DOS COMENTÁRIOS DOS GESTORES 
IV.1 Funcef
146.	No que diz respeito ao achado elucidado no item II.1.1 Defasagem/inexistência do mapeamento dos riscos de investimento em FIP pode ensejar prejuízos bilionários às fundações, a Funcef informou, quando de seus comentários ao relatório preliminar, em 10/2/2020, que o ciclo de mapeamento de riscos operacionais e de controles internos 2018/2019 teve o seu relatório final concluído em fev/2020. Na oportunidade, colacionou uma tabela com as diversas fases do mapeamento de riscos operacionais, a qual retrata como última etapa do processo a entrega do relatório final do ciclo.
147.	Por sua vez, no decorrer da execução dos trabalhos de fiscalização, a mesma tabela foi apresentada à equipe de auditoria, em 27/12/2019, a qual, posteriormente à etapa de entrega do relatório final, continha a fase de homologação do documento pela Diretoria Executiva (DE) e Conselho Deliberativo (CD) . Frisa-se, inclusive, que esse último ato é imposto pelo MEG 042 01, itens 5.4.3 e 5.4.4, normativo que tem por objetivo estabelecer procedimentos, padrões e prazos para o gerenciamento de risco operacional.
148.	Diante dos fatos, a equipe de auditoria se deparou com dois documentos que ilustram o andamento do mapeamento de riscos operacionais, praticamente idênticos, apresentados em um intervalo de cerca de dois meses, porém que transmitem, ou buscam transmitir, entendimentos distintos. Enquanto o documento recebido em dezembro de 2019 ilustra uma etapa a mais, qual seja, a fase homologatória por parte da DE e CD, o documento encaminhado pela Funcef em fevereiro de 2020 omite a obrigação de apreciação por parte desses órgãos estatutários.
149.	Aliado a esse cenário, a Fundação afirma, em 10/02/2020, que 'o mapeamento de riscos operacionais e de controles internos 2018/2019 foi realizado e concluído pela Dipec/Gecor/Cocic'. Essa conjuntura de fatores acaba por conduzir ao raciocínio de que o mapeamento está concluído e em vigor.
150.	Ante às circunstâncias, caso a fase de apreciação acerca do mapeamento dos riscos operacionais por parte de DE e CD tenha sido suprimida, ocorreu afronta direta ao disposto nos itens 5.4.3 e 5.4.4 do MEG 042 01, o que invoca, necessariamente, apuração de responsabilidade pelo descumprimento do normativo citado. De outro modo, caso ainda pendente a homologação do mapeamento de riscos operacionais por DE e CD, a Funcef permanece sem mapeamento de riscos e controles internos aprovado, e buscou confundir essa Corte de Contas na sua resposta encaminhada em sede de comentários do Gestor.
151.	Abaixo, reproduz-se as tabelas encaminhadas em resposta ao Ofício de Requisição 20-146/2020, de 27/12/2019, e ao Ofício de Encaminhamento 22-146/2020, de 10/2/2020:
Tabela Ofício de Requisição 20-146/2020
Tabela Ofício de Encaminhamento 22-146/2020
152.	Salienta-se que a informação na qual a equipe de auditoria baseou seu relatório (27/12/2019) afirmava que a homologação ocorreria somente entre janeiro e fevereiro/2020. Contudo, de acordo com a nova atualização da Funcef, não há informação de que em fevereiro/2020 houve aprovação da matriz pelos órgãos colegiados competentes, o que evidencia a ausência de uma matriz de riscos homologada pela DE e CD. 
153.	Além disso, o quadro elucida, ainda, a constante postergação das ações de aprimoramento da entidade, conforme já pontuado neste relatório de auditoria e na Representação contida no TC Processo 031.061/2019-2. Nesse tema, data, por exemplo, de fevereiro/2018 apontamento de auditoria da patrocinadora frisando a necessidade de aprovação de matriz de riscos atualizada (Evidência 22 - Relatório de Auditoria Funcef) . Contudo, decorridos mais de 2 anos, esse instrumento da gestão de riscos ainda está pendente de aprovação pelas instâncias cabíveis.
154.	Com relação à afirmação de que a gestão de riscos é responsabilidade maior do Diretor de Planejamento e Controladoria, e não do Diretor-Presidente, não se pode escusar o comando contido no art. 9º da Resolução CMN 4.661/18, no sentido de designar um responsável pela gestão de riscos da EFPC. Entretanto, devido à natureza, complexidade e interdisciplinariedade do gerenciamento de riscos, e, em que pese a distribuição de competências entre as seis diretorias da entidade, a literatura especializada é categórica em atribuir a responsabilidade principal pelo gerenciamento de riscos à alta administração da entidade. 
155.	Conforme (PwC, 2007 p. 4) , o gerenciamento de riscos corporativos é um processo conduzido em uma organização pelo conselho de administração, diretoria e demais empregados, aplicado no estabelecimento de estratégias, formuladas para identificar em toda a organização eventos em potencial, capazes de afetá-la, e administrar os riscos de modo a mantê-los compatível com o apetite a risco da organização e possibilitar garantia razoável do cumprimento dos seus objetivos.
156.	Nessa mesma vertente, o art. 1º da Resolução CGPC 13/04, dispõe que as EFPC devem adotar princípios, regras e práticas de governança, gestão e controles internos adequados ao porte, complexidade e riscos inerentes aos planos de benefícios por elas operados, de modo a assegurar o pleno cumprimento de seus objetivos. Por sua vez, o art. 10 da Resolução CMN 4.661/18 estatui que a EFPC, na administração da carteira própria, deve identificar, analisar, avaliar, controlar e monitorar os riscos de crédito, de mercado, de liquidez, operacional, legal, sistêmico e outros inerentes a cada operação. Além dos já mencionados, o texto de diversos outros normativos do setor de previdência complementar fechada direciona mandamentos à EFPC, ipsis litteris. 
157.	Dado que o Conselho Deliberativo, é órgão máximo da estrutura organizacional, o Conselho Fiscal é o órgão de controle interno da entidade, e a Diretoria Executiva é o órgão responsável pela administração da entidade (Brasil, 2001) , é razoável concluir que o dever de gestão de riscos dessas entidades permeia todos os órgãos estatutários que as compõem, por força tanto de dispositivos legais quanto infra legais.
158.	Diante dos fatos, a equipe de auditoria entende que cabe manter o achado de auditoria, uma vez que a Funcef ainda não possui matriz de riscos aprovada pelos órgãos estatutários, conforme impõe os itens 5.4.3 e 5.4.4 do MEG 042 01, com mapeamento das situações que possam causar prejuízos significativos à entidade, no que diz respeito à FIP. Ademais, nos termos da literatura referência em gestão de riscos e, especialmente nos termos de diversas normas do setor de previdência complementar fechada, como por exemplo, Lei Complementar 108/01, Resolução CMN 4.661/18 e Resolução CGPC 13/04, a EFPC deve adotar sistema de gestão de riscos efetivo, o que só pode ser feito pela alta administração, por meio dos órgãos estatutários. 
159.	No que diz respeito ao item II.2.1 Falhas nos controles internos e na gestão de riscos da entidade podem ensejar prejuízos bilionários à Funcef, a entidade atentou-se contra o apontamento feito quanto ao uso de planilhas para gestão de investimentos, afirmando que a Fundação possui sistemas que realizam o registro e movimentação de ativos.
160.	Contudo, a própria Fundação traz argumentos que corroboram a tese defendida pelo relatório de auditoria, quando afirma que 'as informações que são tratadas em planilhas são as movimentações internas aos FIPs, que correspondem a menos de 2% de todo patrimônio administrado pela Funcef' (Evidência 23 - Comentários do Gestor Funcef - SIGILOSA) . Essa situação ainda se contradiz à informação anterior disponibilizada pela entidade afirmando que 'para monitoramento dos investimentos, é utilizado e-mails, rede interna de armazenamento de documentos e ferramentas Microsoft Office como por exemplo, planilhas de controle Excel' (Evidência 24 - CI GEPAR 325-19) .
161.	Ora, o objeto da auditoria é justamente o processo de seleção, aprovação e acompanhamento de FIPs, processo esse que, segundo a própria entidade, é controlado por planilhas. Segundo matéria publicada no site da Funcef na (https://www.funcef.com.br/main.jsp?lumChannelId=8A8182EB44978C160145239BD84B078E, acesso em 12/2/2020) , seu patrimônio totaliza R$ 58 bilhões, sendo de R$ 1,16 bilhão o montante aplicado em FIP. Isso demonstra a dimensão do risco a que a Fundação está exposta, ao se utilizar de controles por planilhas excel para acompanhar investimentos de elevado risco e montante. 
162.	Ademais, mais uma vez, se constata a lentidão do aprimoramento organizacional da entidade, uma vez que de acordo com a CI GEPAR 377/2019 (Evidência 25) , data de 26/9/2017 o início das tratativas para contratação de um software para gerenciamento e acompanhamento dos FIPs que compõem a carteira de investimentos da Fundação. Ou seja, decorridos aproximadamente 2,5 anos, a contratação ainda não foi finalizada, haja vista se encontrar em fase de minuta, em que pese os esforços envidados pela organização.
163.	Face aos fatos, entende-se que as informações consignadas pela entidade não são suficientes para desconstituir os apontamentos realizados no corpo do achado em exame.
164.	Ainda acerca do achado relativo a falhas nos controles internos, a Funcef afirmou que tem atuado na atualização de seus normativos, citando as atividades para edição de nova versão do MEG 041. Segundo a Fundação, o normativo passa por nova revisão, em função da necessidade de adequação à Resolução CMN 4.661/2018. Novamente, fica evidente a lentidão da entidade, uma vez que, quase dois anos após a edição da norma regulamentar, ainda não foi editado o Manual interno adequando suas práticas aos dispositivos da Resolução CMN 4.661/2018. 
165.	Em relação à irregularidade quanto aos prazos de deliberação interna da Funcef, a entidade alegou que a equipe de auditoria teria desconsiderado a revisão efetuada nos fluxos internos para o processo de governança das decisões executivas implantado por instâncias (Evidência 26 - Res-Ata CD 058-506) . 
166.	Todavia, a Ata apenas afirma que foi promovida revisão do modelo de governança, sem comprovar, em nenhum dos itens trazidos no corpo do seu texto, que houve adequação dos prazos internos da entidade à prática societária necessária para o devido acompanhamento dos ativos. Além disso, a entidade, quando da etapa de comentários do gestor, apenas afirmou que foi implementada a possibilidade de aprovação de manifestações societárias por intermédio de Reuniões Eletrônicas, mas não trouxe qualquer evidência disso, nem muito menos apresentou algum estudo embasando a suposta melhoria dos prazos de deliberação interna da entidade.
167.	Frente às circunstâncias, a equipe de auditoria entende que as considerações prestadas pela Funcef não suficientes para desconstituir os apontamentos relatados no que diz respeito ao achado em análise.
168.	Por seu turno, no que diz respeito ao item II.2.3 A concentração do processo de seleção de gestores ocasiona perdas de oportunidades de investimentos, a entidade alega que as medidas adotadas pela Fundação evitam a existência de um tratamento diferenciado a determinado gestor. Todavia, em nenhum momento, o achado insurge-se contra isso. Na verdade, afirma-se apenas que o processo de seleção realizado exclusivamente em determinado período do ano (primeiro trimestre, por exemplo) termina por excluir quaisquer oportunidades de investimentos que estejam disponíveis em outros períodos do exercício financeiro.
169.	Diante do exposto, a equipe de auditoria entende que os elementos trazidos à tona pela entidade não foram capazes de descaracterizar as fragilidades apontadas no achado em questão. 
IV.2 Petros
170.	Em atenção ao contido no tópico II.1.1 Defasagem/inexistência do mapeamento dos riscos de investimento em FIP pode ensejar prejuízos bilionários às fundações, a Petros se manifestou arguindo que em 2019 foi implantada a metodologia de autoavaliação de riscos e controles. Consignou que, para cada processo de trabalho analisado, foi elaborado um relatório contendo os controles implantados, a matriz de riscos inerentes e residuais e as respostas ou planos de ação para os riscos identificados. 
171.	A entidade salientou que, em relação ao processo de seleção, aprovação e acompanhamento de investimentos em Fundo de Investimentos em Participações (FIP) , todos os riscos residuais identificados foram considerados como de severidade baixa (Evidência 27 - Comentários do Gestor Petros) .
172.	No entanto, a Fundação afirmou que a matriz ainda será objeto de aprovação do Conselho Deliberativo, ato pendente até o momento de conclusão desse relatório (Evidência 27 - Comentários do Gestor Petros) . Desse modo, a equipe de auditoria reconhece os encaminhamentos dados pela entidade no que se refere à questão do mapeamento de riscos organizacionais, todavia, mantém o achado relatado.
IV.3 Previc
173.	Em face ao apontado nos itens III.1 - A descontinuidade dos sistemas internos de TI da Previc prejudica o pleno exercício de suas competências e III.2 - A Previc não aplica penalidades às EFPCs que descumprem os prazos para prestação de informações essenciais ao órgão fiscalizador, a Previc, em suas manifestações, trouxe informações atualizadas sobre os controles que atualmente já estão sendo realizados, ainda que de forma manual.
174.	Ademais, asseverou que antes da migração dos sistemas acompanhava e cobrava o envio das informações pelas entidades e que a grande maioria atendia às determinações, não ocasionando perdas significativas de informação. Por fim, a Previc solicitou sigilo do Relatório de Auditoria CGU 2018, bem como da Matriz de Riscos da Entidade (Evidência 4) .
175.	Em que pese as novas informações trazidas pela autarquia, tais considerações não foram suficientes para descaracterizar as situações encontradas e relatadas, razão pela qual os achados de auditoria foram mantidos no relatório final.
V. CONCLUSÃO 
176.	A presente auditoria identificou ausência de uma matriz com identificação dos riscos, por processo de trabalho, com indicação dos controles associados e avaliação dos riscos após os controles implementados, nas duas entidades examinadas, Funcef e Petros. No caso da Funcef, há uma matriz de risco operacional e controles internos que se encontra desatualizada, visto que foi elaborada para no ciclo 2013/2014. Já em relação à Petros, encontra-se em fase de elaboração a primeira matriz de riscos da entidade, por meio da implementação da metodologia de autoavaliação de riscos e controles internos juntos à 1ª linha de defesa.
177.	A questão é que sem processo consistente de identificação, análise, priorização e resposta aos riscos, não se pode aferir se os compliances então existentes são suficientes para mitigar os principais riscos aos quais as fundações de previdências complementar estão expostas - mormente aqueles materializados pelas operações policiais recentemente alardeadas pela mídia, como a Operação Greenfield. 
178.	No que se refere à Funcef, a equipe de auditoria constatou situações de descumprimento de Resolução do Conselho Monetário Nacional, do Conselho de Gestão da Previdência Complementar, as quais foram objeto de Representação específica constante do TC Processo 031.061/2019-2. Dentre as principais fragilidades apontadas encontram-se: não implementação da revisão do modelo operacional e organizacional da Fundação; controle de investimentos da ordem de bilhões de reais realizado por planilhas Excel; ausência de deliberação interna da Funcef nos prazos exigidos para eventos societários relevantes; descumprimento dos prazos normativos para produção e atualização de normas; insuficiência da atual estrutura da área de riscos; ausência de evidência, discussão, ponderação ou avaliação acerca dos riscos apontados pelas áreas técnicas; necessidade de avaliação de risco de concentração em safras; processos internos admitem contratação de gestores sem experiência.
179.	Além disso, identificou-se que a lentidão do processo de investimento da Funcef contribui para a seleção de gestores inexperientes e que a concentração do processo de seleção de gestores ocasiona perdas de oportunidades de investimentos.
180.	Em relação à Previc, constatou-se que a descontinuidade dos sistemas internos de TI tem prejudicado o pleno exercício de suas competências. Para mais, verificou-se que esse órgão fiscalizador não aplica penalidades aos fundos de pensão que descumprem os prazos para prestação de informações essenciais ao planejamento de suas fiscalizações.
VI. PROPOSTA DE ENCAMINHAMENTO
181.	Ante todo o exposto, submetem-se os autos à consideração superior, propondo:
a) determinar à Petros:
i.	com fundamento no art. 250 do Regimento Interno do TCU, que concluam e homologuem, em até 180 dias, o mapeamento, análise, priorização e plano de resposta aos riscos da instituição, principalmente do processo de seleção, aprovação e monitoramento de FIP, de modo a identificar, avaliar, controlar e monitorar os riscos decorrentes dos processos de trabalho capazes de comprometer o alcance dos objetivos dessas Fundações, por afrontar o disposto na legislação e melhores práticas de gestão de riscos, conforme (CGPC, 2004 p. 2) , (CGU, 2018 p. 13) , (PwC, 2007 p. 8) , (TCU, 2018 p. 88) , (ABNT, 2009 p. 9) encaminhando cópia desse mapeamento a esta Corte de Contas;
b) determinar à Funcef:
i.	com fundamento no art. 250 do Regimento Interno do TCU, que concluam e homologuem, em até 180 dias, o mapeamento, análise, priorização e plano de resposta aos riscos da instituição, principalmente do processo de seleção, aprovação e monitoramento de FIP, de modo a identificar, avaliar, controlar e monitorar os riscos decorrentes dos processos de trabalho capazes de comprometer o alcance dos objetivos dessas Fundações, por afrontar o disposto na legislação e melhores práticas de gestão de riscos, conforme (CGPC, 2004 p. 2) , (CGU, 2018 p. 13) , (PwC, 2007 p. 8) , (TCU, 2018 p. 88) , (ABNT, 2009 p. 9) encaminhando cópia desse mapeamento a esta Corte de Contas;
c) determinar à Previc:
i.	com fundamento no art. 250, inciso II, do regimento Interno do TCU, que adote, em 180 (cento e oitenta) dias, medidas para o desenvolvimento interno de ferramenta capaz de realizar a cobrança automática dos demonstrativos contábeis, atuariais e de investimentos, de modo a possibilitar o exercício pleno de suas competências, por afrontar o disposto na cadeia de valor da instituição e no Decreto 8.992/2017;
d) recomendar à Funcef:
i.	que aprimore o processo interno de seleção de investimento de modo a ser capaz de realizar aportes em gestores que possuam prazo de captação inferior a três meses, visto que a própria a entidade reconhece que bons gestores captam recursos em prazo inferior ao estabelecido, conforme Evidência 11 - CI_GEANI_048_2019, face ao disposto no item II.2.2 desse relatório;
ii.	que aprimore o processo interno de seleção de gestores terceirizados de modo a não o concentrar em um único período do ano, o que prejudica a seleção das melhores oportunidades de investimentos, conforme (Evidência 11 - CI GEANI 048/2019) , face ao disposto no item II.2.3 desse relatório;
e) dar ciência à Diretoria Executiva e ao Conselho Deliberativo da Petros, responsáveis pela implementação do sistema de gestão de riscos:
i.	de que a ausência de um documento atualizado que permita a  identificação, avaliação, controle e monitoramento dos riscos compromete a realização dos objetivos da entidade, especialmente no processo de seleção, aprovação e monitoramento de FIP, e afronta o disposto na legislação e melhores práticas de gestão de riscos, conforme (CGPC, 2004 p. 2) , (CGU, 2018 p. 13) , (PwC, 2007 p. 8) , (TCU, 2018 p. 88) , (ABNT, 2009 p. 9) , face ao disposto no item II.1.1 desse relatório, e que a omissão continuada em providências para a implementação de tal processo, pode impactar a responsabilidade dos seus administradores - em termos de negligência e imprudência - em caso da consumação de riscos relevantes a impactarem nos resultados dos investimentos e pagamentos de benefícios realizados;
f) dar ciência à Diretoria Executiva e ao Conselho Deliberativo da Funcef, responsáveis pela implementação do sistema de gestão de riscos:
i.	de que a ausência de um documento atualizado que permita a  identificação, avaliação, controle e monitoramento dos riscos compromete a realização dos objetivos da entidade, especialmente no processo de seleção, aprovação e monitoramento de FIP, e afronta o disposto na legislação e melhores práticas de gestão de riscos, conforme (CGPC, 2004 p. 2) , (CGU, 2018 p. 13) , (PwC, 2007 p. 8) , (TCU, 2018 p. 88) , (ABNT, 2009 p. 9) , face ao disposto no item II.1.1 desse relatório, e que a omissão continuada em providências para a implementação de tal processo, pode impactar a responsabilidade dos seus administradores - em termos de negligência e imprudência - em caso da consumação de riscos relevantes a impactarem nos resultados dos investimentos e pagamentos de benefícios realizados;
ii.	de que as impropriedades aqui identificadas já foram objeto de Representação específica (TC Processo 031.061/2019-2) , e que a não adoção de medidas efetivas para saneá-las afronta o disposto na Resolução CMN 4.661/2018 e Resolução CGPC 13/2004 e pode comprometer a missão institucional do fundo, face ao disposto no item II.2.1 desse relatório, expondo os administradores, em caso de omissão continuada, a responsabilização - em termos de negligência e imprudência - em caso da consumação de riscos relevantes a impactarem nos resultados dos investimentos e pagamentos de benefícios realizados;
g) dar ciência à Previc:
i.	de que a ausência de um documento atualizado que permita a identificação, avaliação, controle e monitoramento dos riscos na Petros e Funcef compromete a realização dos objetivos das entidades, especialmente no processo de seleção, aprovação e monitoramento de FIP, e afronta o disposto na legislação e melhores práticas de gestão de riscos, conforme (CGPC, 2004 p. 2) , (CGU, 2018 p. 13) , (PwC, 2007 p. 8) , (TCU, 2018 p. 88) , (ABNT, 2009 p. 9) , face ao disposto no item II.1.1 desse relatório;
ii.	de que a manutenção dessa prática de não aplicação das penalidades às EFPC em caso de intempestividade ou de ausência de envio de informações pode distorcer o seu processo de planejamento de fiscalização, o que afronta o pleno exercício de suas competências, nos termos do Decreto 8.992/2017, bem como o art. 82, do Decreto 4.942/03, face ao disposto no item III.2 desse relatório;
iii.	de que a não aplicação das penalidades às EFPC em caso de intempestividade ou de ausência de envio de informações afronta o disposto no art. 82 do Decreto 4.942/03, face ao disposto no item III.2 desse relatório, expondo os responsáveis pela aplicação das penalidades à responsabilização;
h) dar ciência ao Ministério da Economia, para as providências cabíveis:
i.	de que, segundo a Previc, o corte orçamentário promovido pelo Governo Federal impossibilitou a continuidade dos sistemas de TI responsáveis pela recepção de arquivos atuariais, contábeis e de investimento enviados pelas EFPC, o que prejudicou o exercício de suas competências, previstas no Decreto 8.992/2017, face ao disposto no item III.1 desse relatório;
ii.	de que a não aplicação das penalidades às EFPC em caso de intempestividade ou de ausência de envio de informações afronta o disposto no art. 82 do Decreto 4.942/03, face ao disposto no item III.2 desse relatório, expondo os responsáveis pela aplicação das penalidades à responsabilização;
j) encaminhar os apontamentos relatados nos itens II.1.1, II.2.1, II.2.2 e II.2.3 à Previc, para que a autarquia avalie a conveniência e oportunidade de incluir os aspectos mencionados nesses itens em futuras ações de fiscalização;
k) encaminhar os apontamentos relatados nos itens II.1.1, II.2.1, II.2.2 e II.2.3 à Caixa Econômica Federal, para que, no exercício do dever de supervisão, na condição de entidade patrocinadora, nos termos do art. 41, § 2º, da Lei Complementar 109/2001, tome conhecimento dos fatos.
l) encaminhar o apontamento relatado no item II.1.1 à Petrobras, para que, no exercício do dever de supervisão, na condição de entidade patrocinadora, nos termos do art. 41, § 2º, da Lei Complementar 109/2001, tome conhecimento dos fatos;
m) encaminhar os autos ao Relator, por dever de cautela e considerando a relevância do tema, para que decida se o relatório de auditoria deve ser considerado público ou se deve ser considerado sigiloso, considerando que a classificação das informações produzidas pelo TCU observa a publicidade como preceito geral e o sigilo como exceção e que compete ao TCU classificar as informações por ele produzidas, nos termos da Resolução TCU 294/2018, face ao disposto no item I.8 desse relatório;
n) considerar sigilosas as peças 21, 22 e 23, nos termos do art. 6º da Resolução TCU 294/2018, visto que podem conter informações estratégicas que, se tornadas públicas, são capazes de revelar as práticas internas atualmente adotadas pelas entidades e comprometer sua atuação no mercado financeiro, face ao disposto no item I.8 desse relatório;
o) arquivar o presente processo;"
	É o relatório.

8.1. Paulo Roberto Galli Chuery (20.449/OAB-DF) e outros, representando Fundação dos Economiários Federais - Funcef.

Não atuou.

RELATÓRIO DE AUDITORIA. AVALIAÇÃO DOS CONTROLES INTERNOS DAS Entidades Fechadas de Previdência Complementar (EFPC). processo de seleção, aprovação e acompanhamento dos investimentos em operações estruturadas, especificamente Fundos de Investimento em Participações (FIP) NA FUNCEF E na PETROS. ACHADOS RELATIVOS À DEFASAGEM DA MATRIZ DE RISCOS, LENTIDÃO DO PROCESSO DE INVESTIMENTO, CONCENTRAÇÃO do processo de seleção de gestores. INCONSISTÊNCIAS TRATADAS NO ÂMBITO DO TC 031.061/2019-2. ACHADOS RELATIVOS À PREVIC. descontinuidade dos sistemas internos de TI. não aplicação DE penalidades às EFPC que descumprem os prazos para prestação de informações essenciais. RECOMENDAÇÕES. CIÊNCIA. ARQUIVAMENTO.

RELATÓRIO DE AUDITORIA (RA)

Secretaria de Controle Externo do Sistema Financeiro Nacional e dos Fundos de Pensão (SecexFinanças).

Cuidam os autos de auditoria integrada, aliando aspectos operacionais e de conformidade, que teve por objetivo avaliar os controles internos das Entidades Fechadas de Previdência Complementar (EFPC ou fundos de pensão) , notadamente o processo de seleção, aprovação e acompanhamento dos investimentos em operações estruturadas, especificamente Fundos de Investimento em Participações (FIP) , empreendido pela Fundação dos Economiários Federais (Funcef) e pela Fundação Petrobrás de Seguridade Social (Petros) .
A SecexFinanças vislumbrou a possibilidade de que novos investimentos realizados pelas EFPC em FIP se sujeitassem a riscos semelhantes aos que se materializaram anteriormente nessas mesmas entidades, descortinados pela Operação Greenfield, com danos bilionários ao patrimônio dos participantes assistidos por esses fundos. 
Diante desse quadro, o trabalho pretendeu identificar, analisar e propor melhorias nos controles e na gestão de riscos da Superintendência Nacional de Previdência Complementar (Previc) , autarquia fiscalizadora da categoria, bem como dos fundos de pensão com patrocinadores federais, com vistas a contribuir para que os problemas ocorridos no passado não voltem a se repetir.
Como bem rememorou a unidade instrutora, os fundos de investimento em participação (FIP) se constituem em uma comunhão de recursos destinada à aquisição de títulos de emissão de companhias abertas ou fechadas, bem como sociedades limitadas, que devem participar do processo decisório da sociedade investida, com efetiva influência na definição de sua política estratégica e na sua gestão, constituído sob a forma de condomínio fechado.
Os FIPs são, portanto, investimentos de longo prazo em empresas privadas não listadas em mercado aberto (bolsa de valores) com elevado potencial de crescimento. Assim, pelo fato de ser mais comum a aplicação em empresas fechadas, isto é, que não abriram capital na bolsa de valores, o FIP ficou conhecido como investimento em Private Equity.
Nesse critério e reconhecendo a limitação da força de trabalho disponível para a realização da presente fiscalização, a unidade instrutora justificou a restrição do objeto de auditoria ao processo de seleção, aprovação e acompanhamento de investimentos em FIP. Conforme identificado em relatórios anteriores do TCU, da Comissão Parlamentar de Inquérito (CPI) dos fundos de pensão e em fatos revelados pela Operação Greenfield, por meio desse instrumento financeiro, foram realizados a maior parte dos prejuízos econômicos identificados nas entidades de previdência complementar.
Importa também mencionar a relevância e a materialidade dessa ação de controle, uma vez que o volume de recursos fiscalizados alcançou o montante de R$ 1,82 bilhão, referente à soma dos investimentos em FIP existentes em carteira na Funcef e na Petros. Ademais, em junho de 2019, os ativos dos trinta e sete fundos de pensão sob jurisdição deste Tribunal alcançaram o montante de R$ 497 bilhões. 
Vale registrar que, em face do contexto de envelhecimento da população e da expressiva redução das taxas de juros da economia, a exposição dos fundos de previdência complementar a investimentos mais arriscados se torna necessária para a tentativa de elevação da rentabilidade dos seus portfólios e garantia do pagamento dos benefícios aos participantes assistidos.
Fez parte também do escopo da fiscalização o exame das eventuais melhorias no processo de investimento em FIP adotadas pela Funcef e pela Petros, bem como a proposição de melhorias aos controles e à gestão de riscos desses fundos, de sorte a aprimorar o processo de seleção, aprovação e acompanhamento dessas operações.
Registro que os mencionados fundos de pensão foram os que apresentaram maior incidência de irregularidades relacionadas a FIP no âmbito da Operação Greenfield, motivo pelo qual a equipe de auditoria optou por restringir o escopo de seus trabalhos a essas duas entidades. 
II
Para tanto, foram elaboradas duas questões de auditoria, a primeira comum às duas entidades fiscalizadas e a segunda dirigida apenas à Funcef, uma vez que a equipe vislumbrou a necessidade de maior aprofundamento neste último fundo:
2.1. Questão 1: Funcef e Petros possuem matriz de riscos, ou outro documento equivalente, em vigor, que contemple os riscos associados ao processo de seleção, aprovação, monitoramento de FIP, de forma a lastrear os compliance internos na realização dos investimentos?
2.2. Questão 2: Atualmente o processo de seleção de gestores terceirizados de FIP da Funcef é capaz de mitigar riscos de conflito de interesse e alcançar os melhores gestores do mercado?
Pode-se resumir a metodologia adotada neste trabalho em seis etapas: (i) técnica de análise stakeholder, com identificação dos principais atores e suas relações com os riscos e viabilidades dos projetos; (ii) requisições de informações, reuniões e apresentações junto aos órgãos; (iii) técnica de árvore de problemas, que culminou na confecção de matriz de riscos associada; (iv) validação da referida matriz com a Funcef e a Petros; (v) ranqueamento dos riscos residuais, o qual serviu de guia para as questões de auditoria, bem como a execução e a produção do relatório; e (vi) nova validação da matriz de riscos junto a especialistas do mercado, com o fito de obter a percepção de partes externas.
No que concerne às limitações inerentes à auditoria, destaco que a matriz de riscos e controles aplicada aos FIPs, tanto no âmbito da Funcef quanto da Petros, carecia de atualização e aprovação dos órgãos estatutários à época da execução dos trabalhos de fiscalização. Isso impediu a equipe de proceder a uma análise comparativa dos riscos por ela levantados com aqueles advindos das referidas matrizes. Além disso, nos dizeres da unidade instrutora, "se os riscos não estão mapeados ou há defasagem no mapeamento em voga, afinal, presumível que inexista mitigação efetiva para as principais ameaças".
A inexistência de novos investimentos em FIPs nos últimos anos nas duas entidades fiscalizadas também pode ser considerado um fator limitante, haja vista a impossibilidade de análise da adequação normativa desses FIPs e o teste de maturidade dos controles existentes, tornando mais dificultosa a avaliação do aperfeiçoamento desses fundos de pensão após a deflagração da Operação Greenfield e da CPI dos Fundos de Pensão.
Sobre o assunto, a equipe de fiscalização formulou representação (TC Processo 031.061/2019-2, de minha relatoria) , com pedido de cautelar, a respeito de risco iminente nos investimentos realizados pela Funcef relacionados à possibilidade de novos aportes em FIP, congêneres aos que geraram perdas bilionárias identificadas pela referida operação. 
Naquele processo, em que pese terem sido percebidas falhas na estrutura de controle e governança da Funcef, entendi ausentes os requisitos para a concessão do pleito acautelatório, em face do compromisso firmado pela Fundação de não investir em FIPs até que se fortalecessem e fossem efetivamente finalizados os processos de atualização dos normativos internos, da matriz de riscos e dos seus procedimentos operacionais, além da formatação de um plano de ações.
Nesse cenário, após análise das respostas à oitiva, verificou-se que o panorama geral de atuação da Funcef no sentido de criar mecanismos mitigadores dos riscos inicialmente apontados por este Tribunal é bastante positivo, visto que se mostrou perceptível o esforço empreendido pela Fundação para estruturação e evolução dos seus controles e procedimentos relativos ao processo de investimentos.
Contudo, o Tribunal acenou com a necessidade de expedição de recomendações para ajuste em seu Ciclo de Mapeamento de Riscos Operacionais e de Controles Internos e no seu processo de seleção de novos investimentos em private equity, entre outras deliberações acessórias, no sentido de resguardar todo o processo decisório de investimentos em FIP, assim como evitar irregularidades ou possíveis prejuízos ao erário.
Registro que o referido processo (TC Processo 031.061/2019-2) vai a julgamento também na sessão plenária de hoje.
III
A unidade instrutora, ao fim do procedimento fiscalizatório, segregou os resultados do trabalho por entidade fiscalizada, tendo sido identificados 6 (seis) achados de auditoria, assim dispostos:
Funcef/Petros: (i) a defasagem/inexistência do mapeamento dos riscos de investimento em FIP aprovado pode ensejar prejuízos bilionários às fundações;
Funcef: (i) falhas nos controles internos e na gestão de riscos da entidade podem ensejar prejuízos bilionários; (ii) a lentidão do processo de investimento da Fundação contribui para a seleção de gestores inexperientes; e (iii) a concentração do processo de seleção de gestores ocasiona perdas de oportunidades de investimentos;
Achados não decorrentes da matriz de planejamento (Previc) : (i) a descontinuidade dos sistemas internos de TI da Previc prejudica o pleno exercício de suas competências; (ii) a Previc não aplica penalidades às EFPCs que descumprem os prazos para prestação de informações essenciais ao órgão fiscalizador.
Como consequência do exame de cada um dos achados de auditoria, a SecexFinanças acena com propostas de determinações, recomendações e ciência às entidades envolvidas, todas detalhadas no relatório que precede este voto.
Manifesto parcial anuência às propostas da unidade instrutora, notadamente em razão dos resultados obtidos no mencionado processo de representação autuado sob o TC Processo 031.061/2019-2, razão pela qual incorporo seus fundamentos às minhas razões de decidir, sem prejuízo dos ajustes que considero necessários, a seguir apresentados.
Feita essa breve contextualização, passemos aos achados desta auditoria.
IV
No que concerne ao primeiro achado, comum às duas instituições, a unidade instrutora entende que a ausência de mapeamento dos riscos de investimento em FIP aprovado pelos órgãos estatutários pode ensejar prejuízos bilionários às fundações, uma vez que defende a inviabilidade de realização de uma gestão de riscos efetiva enquanto inexistente a matriz de riscos aprovada pelas mencionadas entidades.
Com isso, propôs determinar à Petros e à Funcef a conclusão e a homologação, em até 180 dias, do mapeamento, análise, priorização e plano de resposta aos riscos da instituição, principalmente do processo de seleção, aprovação e monitoramento de FIP, de modo a identificar, avaliar, controlar e monitorar os riscos decorrentes dos processos de trabalho capazes de comprometer o alcance dos objetivos das entidades.
Propôs também dar ciência à Diretoria Executiva e ao Conselho Deliberativo da Petros e da Funcef, além da Previc, órgão fiscalizador, que a ausência de um documento atualizado que permita a identificação, avaliação, controle e monitoramento dos riscos compromete a realização dos objetivos das entidades, especialmente no processo de seleção, aprovação e monitoramento de FIP, e afronta o disposto na legislação e melhores práticas de gestão de riscos.
No que tange à Funcef, registro que, à época da execução da auditoria, a Fundação encaminhou a matriz de riscos operacional e de controles internos do biênio 2013/2014, não tendo enviado a suposta versão atualizada por ainda não estar homologada.
Todavia, nos autos do TC Processo 031.061/2019-2 (peças 71-85) , a entidade apresentou o Ciclo de Mapeamento de Riscos Operacionais e de Controles Internos do biênio 2018/2019, devidamente aprovada e homologada pelos órgãos colegiados competentes (peças 118-120) , o que de fato representa um considerável avanço e relação à última versão apresentada. 
Além disso, verificou-se que há a previsão interna de emissão de relatórios trimestrais à Diretoria Executiva e aos Conselhos Deliberativo e Fiscal acerca do resultado do monitoramento dos planos de mitigação dos riscos operacionais.
Ademais, entre os projetos aprovados e em implementação no âmbito do seu Programa de Desenvolvimento Organizacional, destaquei a atualização do Manual Gerencial (MEG) 041, que trata da análise e da seleção de investimentos estruturados e participações relevantes, e que, segundo a avaliação da SecexFinanças, com a qual manifestei total concordância, tornar-se-á instrumento adequado para mitigação dos riscos revelados pela Operação Greenfield.
De modo semelhante, destaquei como boas práticas de governança as alterações estatutárias com a colaboração da Previc e da Caixa, além dos estudos visando o redimensionamento do quadro de pessoal, com a reestruturação da área de conformidade e riscos e a utilização de um sistema de gerenciamento eletrônico de documentos.
A despeito disso, foram detectadas oportunidades de melhoria, mormente para adequação das práticas da fundação aos guias de melhores práticas da Previc, além dos manuais de referencial e de avaliação de maturidade da gestão de riscos no âmbito desta Corte.
Nesse cenário, acolhi a proposta da unidade instrutora de recomendar à Funcef que ajuste seu Ciclo de Mapeamento de Riscos Operacionais e de Controles Internos para que seja realizado com periodicidade anual e sejam estabelecidos prazos para os planos de ação, implementando-se controles que efetivamente tratem os riscos que não estejam em níveis aceitáveis.
Dessa forma, como a questão atinente à matriz de riscos da Funcef foi tratada nos autos da representação, considero atingido o objetivo proposto pela unidade instrutora, razão pela qual reputo desnecessária a manutenção dessa determinação à Fundação neste processo.
No que concerne à Petros, a entidade asseverou, à época da execução dos trabalhos, que em 2019 começou a implementação da metodologia de autoavaliação de riscos e controles internos junto aos seus órgãos gestores, com propósito de avaliar a adequação dos processos de controle, identificar os fatores de risco e exposições significativas, desenvolver planos de ação para reduzir os riscos identificados a níveis aceitáveis e determinar a severidade dos riscos (inerentes e residuais) com base no impacto e na probabilidade de ocorrência dos possíveis eventos de perda.
A entidade asseverou que, em relação ao processo de seleção, aprovação e acompanhamento de investimentos em FIP, todos os riscos residuais identificados foram considerados como de severidade baixa.
Ademais, afirmou que a consolidação de todos os riscos apurados nos processos objeto do planejamento anual da Gerência Executiva de Riscos e Conformidade (GRC) estariam consolidados na sua Matriz de Riscos e seriam apresentados à alta administração, com previsão de conclusão no último dia do ano de 2019.
Assim, percebe-se que a entidade, mesmo à época da execução da auditoria, já dava sinais evidentes de seu engajamento com o avanço da cultura de compliance e controles internos da entidade.
Além disso, segundo o Relatório Anual da Petros de 2019 (https://relatorioanual2019.petros.com.br/wp-content/uploads/2020/04/Relatorio-Anual-2019_Petros.pdf) , a entidade elaborou sua primeira matriz de riscos operacionais, considerando a obrigatoriedade imposta pela legislação (Resolução CGPC 013/2004 e Instrução Normativa Previc 015/2017) .
Outrossim, em resposta recente à solicitação de informações realizada pela unidade instrutora a pedido do meu gabinete, a Petros, por intermédio do gabinete da Diretoria, prestou as informações a seguir transcritas (peça 43) :
"A Diretoria Executiva, (...) , aprovou o resultado dos Relatórios de Autoavaliação de Riscos e Controles Internos, bem como a Matriz de Riscos Corporativos da Petros, conforme registro (...) , de 17/03/2020.
Por sua vez, o Conselho Deliberativo, (...) , aprovou a matriz de riscos estratégicos da Petros, as escalas de probabilidade e impacto de ocorrência dos riscos, os critérios de mensuração quantitativa e qualitativa e a Declaração de Apetite a Riscos da Petros, conforme registro (...) , de 27/03/2020.
 (...) . A Diretoria de Riscos vem contribuindo para o desenvolvimento da cultura de riscos na Petros, constando, inclusive, do Planejamento Estratégico para 2021 a meta de implantar melhoria nos processos relativos à função de riscos na Fundação.
Vale ressaltar que, ao longo de 2020, o Setor de Controles Internos realizou a metodologia de Autoavaliação de Riscos e Controles, além de testes de eficiência e eficácia para todos os macroprocessos da cadeia de valor vigente na Petros. Todos os relatórios emitidos já foram aprovados pela Diretoria Executiva, incluindo o relatório acerca do macroprocesso de negócio de gerir investimentos (macro 5) .
Em linhas gerais, a Autoavaliação de Riscos e Controles tem por premissa básica o envolvimento da primeira linha de gestão, o corpo operacional, diretamente responsável por determinada atividade, no processo de identificação e de avaliação de riscos e controles, bem como no desenvolvimento de planos de ação para tratar as fraquezas identificadas. O Setor de Controles Internos, como segunda linha, orientou, por meio de sessões facilitadas, a autoavaliação, de forma a analisar os processos e normativos, identificar e avaliar os riscos e controles mapeados e identificar as deficiências.
De forma complementar às autoavaliações de riscos e controles, o Setor de Controles Internos realizou, também em 2020, os testes confirmatórios (testes de eficiência e eficácia de controle) relacionados aos principais riscos identificados, para reforço de riscos e controles preventivos e prudenciais e como forma de diminuir a necessidade de testes substantivos pela Auditoria Externa, melhorando, assim, a cultura de gestão de riscos na Fundação.
Com base nas autoavaliações, a Petros reavaliou a matriz de riscos operacionais existente e expandiu as autoavaliações de riscos a toda cadeia de valor da Fundação, iniciando, inclusive, os testes de eficiência e eficácia dos controles, elaborando, assim, a Matriz de Riscos Operacionais da Fundação, representando uma evolução importante na disseminação não só da cultura de controles internos, mas, igualmente, na melhoria de processos, do estabelecimento de controles preventivos e prudenciais e da supervisão baseada em riscos.
Destaco que a Petros contratou, ainda, a consultoria da McKinsey para a prestação dos serviços de consultoria especializada com a finalidade de elaborar um diagnóstico da situação atual da Petros e propor as melhorias necessárias que devem ser implantadas a fim de tornar a organização plenamente aderente às melhores práticas de mercado no que tange aos processos de gestão de riscos e gestão de investimentos, estando o seu trabalho em curso, com expectativa de conclusão nos próximos meses. O trabalho engloba a revisão de todos os processos e normativos dessas áreas.
Por fim, registro que a Petros não realizou nenhum investimento em FIPs nos anos de 2019 e 2020 e que não há, no melhor do meu conhecimento, previsão de novos investimentos no ano de 2021. Assim, a diretriz da atual gestão é a de continuar avaliando a possibilidade de desinvestimento desses ativos, de modo que não serão realizados novos investimentos em FIPs, além do capital já comprometido e o pagamento de despesas."
Isso posto, considero também alcançado o propósito de garantir o comprometimento da Petros com os seus objetivos do gerenciamento de riscos, motivo pelo qual entendo desnecessária a determinação proposta pela unidade instrutora, sem prejuízo de estender-lhe a recomendação endereçada à Funcef no outro processo e constante do item 33 deste voto, apenas por uma questão de oportunidade de aperfeiçoamento da gestão, conforme preceitua o art. 2º, III da Resolução-TCU 315/2020.
Consequentemente, perde seu objeto a proposta de ciência à Diretoria Executiva e ao Conselho Deliberativo da Petros e da Funcef, além da Previc, de que a ausência de uma matriz de riscos homologada compromete a realização dos objetivos das entidades e afronta o disposto na legislação e melhores práticas de gestão de riscos.
V
Quanto ao segundo achado, concernente às falhas nos controles internos e na gestão de riscos da Funcef, as potenciais irregularidades foram todas verificadas no bojo do TC Processo 031.061/2019-2, e assim a unidade instrutora propõe apenas dar ciência desse fato à Funcef, alertando-a de que a não adoção de medidas efetivas para saneá-las afronta o disposto na Resolução CMN 4.661/2018 e Resolução CGPC 13/2004, além de comprometer a missão institucional do fundo.
Como já explicitei no voto condutor da referida representação, espera-se que as deliberações endereçadas naquela decisão, as quais objetivam resguardar todo o processo decisório de investimentos em FIP, assim como evitar possíveis prejuízos ao erário, estejam, por ora, bem endereçadas à Funcef, sem prejuízo de ulterior atuação desta Corte de Contas com vistas à correção de procedimentos correlatos ou responsabilização de gestores.
Considerando esse cenário, acato o encaminhamento da unidade instrutora apenas como forma de reorientação da atuação administrativa do jurisdicionado, em linha com o caput do art. 9º da Resolução-TCU 315/2020.
VI
O terceiro achado versa sobre a lentidão do processo de investimento da Fundação, contribuindo para a seleção de gestores inexperientes. 
Em síntese, após a decisão da entidade de realizar, durante determinado ano, investimentos em FIP, é aberto um processo seletivo para contratação dos fundos nos quais a entidade de previdência complementar irá realizar aplicações. Nesse sentido, as normas internas (em especial o MEG 041) exigiam, à época da execução da auditoria, que um FIP selecionado para investimento tenha período de captação mínimo de três meses.
A unidade instrutora conclui, portanto, que ao não adotar práticas que agilizam seu processo de investimento, a exemplo do fast track para gestores investidos pela Funcef com bons retornos, a entidade perde a oportunidade de realizar investimentos junto a gestores com bons resultados anteriores comprovados, o que pode prejudicar o resultado da carteira.
Em outras palavras, ao estabelecer a condicionante temporal mínima para captação de recursos, a fundação eleva a possibilidade de contratação de gestores inexperientes, o que pode resultar em baixa performance de seus investimentos em FIP, visto que, via de regra, aqueles que conseguem captar recursos com maior celeridade são os que têm os melhores resultados.
Nesse contexto, propõe recomendar que a Funcef aprimore o processo interno de seleção de investimento de modo a ser capaz de realizar aportes em gestores que possuam prazo de captação inferior a três meses, visto que a própria a entidade reconhece que bons gestores captam recursos em prazo inferior ao estabelecido.
Mais uma vez me reporto ao TC Processo 031.061/2019-2, no qual foi verificado que, de fato, a Funcef aprovou alteração no normativo MEG 041 para incluir o requisito de experiência mínima do gestor e atender à recomendação proposta inicialmente pela unidade instrutora em sua manifestação prévia à fase de comentários do gestor, em obediência aos ditames da Resolução-TCU 315/2020. Dessa forma, a parte da deliberação que fazia menção expressa a esse aspecto foi retirada.
Com efeito, ao compulsar aqueles autos, em especial o documento atinente à proposta do "Novo Modelo de Seleção de Fundos de Investimento em Participações" da entidade (peça 91, de abril de 2020) , constatou-se a preocupação da Fundação com: (i) gestão exclusivamente terceirizada, com gestores experientes (track record comprovado) ; (ii) retomada do processo de seleção de gestores de forma contínua, visando diversificar riscos de safras e aproveitamento de boas oportunidades; e (iii) estabelecimento de limites de alocação visando mitigar os riscos da Fundação.
De fato, com esse novo modelo, em conjunto com a citada alteração do MEG 041, haveria o devido respaldo para o investimento mais seguro em FIP.
Não obstante tais ações, em que pese esses normativos já terem sido atualizados e publicados, permanece recomendação à Funcef, naqueles autos, para que siga realizando os ajustes necessários em seu processo de seleção de novos investimentos em private equity, de modo a considerar a atratividade setorial e o risco de concentração por safra em sua avaliação, conforme as melhores práticas exaradas na Resolução CMN 4.661/2018 e na Instrução Previc 1/2019.
Observar-se-á, na oportunidade dos referidos ajustes, a questão da realização de aportes em gestores que possuam prazo de captação inferior a três meses, em atenção à apreensão externada no presente achado.
Isso posto, tendo em vista as ações já empreendidas e em curso por parte da Funcef, bem como a recomendação exarada nos autos da representação em epígrafe, deixo de acatar, nos presentes autos, a proposta de recomendação em relação a este tópico.
Exatamente pelos mesmos motivos, considero dispensável a recomendação relativa ao quarto achado de auditoria, concernente à perda de oportunidades de investimento em razão da concentração do processo de seleção de gestores em um único período do ano. Como se percebe, os esforços para a consecução também deste propósito já constam das ações da entidade.
De qualquer forma, será incluída menção específica à questão da rigidez nas datas e abertura do processo de seleção na recomendação do TC Processo 031.061/2019-2, com o intuito de permitir à entidade a realização de investimentos em qualquer período do ano, o que viabilizará a captação das melhores oportunidades financeiras.
VII
O quinto achado de auditoria, não decorrente da matriz de planejamento, refere-se ao prejuízo ao pleno exercício das competências da Previc em razão da descontinuidade dos sistemas internos de TI da entidade.
Em resumo, a unidade instrutora identificou a descontinuidade dos sistemas de recepção de arquivos atuariais, contábeis e de investimentos devido a contingenciamentos orçamentários. As soluções internas adotadas ainda estavam em andamento à época da execução da auditoria, o que ensejou a distorção de indicadores de risco e impactou a identificação de irregularidades por parte da Previc.
Em que pese ter havido esforços no sentido de automatização de monitoramentos de compliance, com criação de Grupo de Trabalho de Monitoramento - GTM no âmbito da entidade, não havia se verificado, até aquele momento, avanço nos mecanismos que permitiriam o cumprimento eficaz e pleno das funções precípuas do órgão fiscalizador das EFPC, dispostas na cadeia de valor da instituição e no Decreto 8.992/2017.
Tendo em vista esse cenário, a unidade instrutora acena com proposta de determinação à Previc para que adote medidas para o desenvolvimento interno de ferramenta capaz de realizar a cobrança automática dos demonstrativos contábeis, atuariais e de investimentos, de modo a possibilitar o exercício pleno de suas competências.
Entendo que o objetivo precípuo da deliberação proposta, qual seja, o de buscar alternativas para viabilizar os recursos tecnológicos necessários para que a Previc possa exercer plenamente suas competências, se amolda ao disposto no art. 11 da Resolução-TCU 315/2020, uma vez que pretende contribuir para o aperfeiçoamento da gestão da entidade, razão pela qual considero suficiente recomendar a adoção das providências sugeridas.
Mantenho, contudo, a proposta de ciência ao Ministério da Economia acerca da consequência do corte orçamentário promovido pelo Governo Federal na continuidade dos sistemas de TI responsáveis pela recepção de arquivos atuariais, contábeis e de investimento enviados pelas EFPC à Previc, em linha com o propósito de viabilizar os recursos tecnológicos para exercício irrestrito de suas competências.
Outrossim, acolhendo como razões de decidir os argumentos da SecexFinanças, anuo integralmente à proposta de ciência à Previc e ao Ministério da Economia de que a interrupção do processo de aplicação de penalidades às EFPC que descumprem os prazos para prestação de informações à autarquia fere o exercício pleno das competências do órgão fiscalizador, em desacordo com o Decreto 8.992/2017 e com o art. 82 do Decreto 4.942/2003.
VIII
Por derradeiro, quanto ao pedido para que o presente processo seja classificado como sigiloso, não vislumbro razões jurídicas que o autorizem, visto que o sigilo é exceção no ambiente em que se gere a coisa pública, conforme venho me pronunciando nos processos sob minha relatoria e, ademais, não foram identificados, pela unidade instrutora, fundamentos suficientes para entendimento diverso.
No entanto, quanto aos documentos disponibilizados pelas entidades no decorrer do presente trabalho, devem ser consideradas sigilosos, uma vez que podem conter informações estratégicas que, se tornadas públicas, são capazes de revelar as práticas internas atualmente adotadas pelas EFPC e comprometer sua atuação no mercado financeiro.
Dessa forma, acato a proposta da unidade instrutora de manutenção do sigilo das peças 21, 22 e 23, nos termos do art. 6º da Resolução-TCU 294/2018.
Espera-se que este trabalho sirva de subsídio para que a Petros e a Funcef aperfeiçoem a gestão de seus riscos corporativos, de forma a se municiarem de mecanismos mitigadores dos riscos identificados no âmbito de suas atividades. Do mesmo modo, há a expectativa de que a Previc consiga angariar conhecimento atualizado sobre a situação contábil, atuarial e de investimentos das entidades sob sua fiscalização, para que logre êxito no exercício de sua plena competência fiscalizatória.
	Ante o exposto, voto por que o Tribunal adote o Acórdão que ora submeto à deliberação deste Colegiado.
TCU, Sala das Sessões Ministro Luciano Brandão Alves de Souza, em 24 de março de 2021.
Ministro BRUNO DANTAS 
Relator